---
title: "Oefening 1.2"
output: html_document
---

```{r setup, include=FALSE}
knitr::opts_chunk$set(echo = TRUE)
```

In deze oefening werken we met het ingebouwde data frame `mtcars`.
    
1. Gebruik ingebouwde R-functies om informatie weer te geven over deze dataset.

    ```{r mtcars1}
    #View(mtcars)  # Inhoud van de dataset
    #?mtcars       # Uitleg over de dataset
    ```

2. Geef de waarde terug voor de eerste rij, tweede kolom

    ```{r mtcars2}
    mtcars[1,2]
    ```

3. Geef het aantal rijen en het aantal kolommen

    ```{r mtcars3}
    nrow(mtcars) # aantal rijen
    ncol(mtcars) # aantal kolommen
    ```

4. Geef enkel de kolom terug met de definities van de cylinders

    ```{r mtcars4}
    # Heel de kolom
    mtcars$cyl
    # Aantal cylinders van de auto's zonder automatische vernelling
    mtcars$cyl[mtcars$am == 0]  
    ```

Om een data frame te bekomen met de twee kolommen `mpg` en `hp`, pakken we de kolomnamen in een indexvector in met single square bracket operator.

    ```{r mtcars5}
    mtcars[c("mpg","hp")]
    ```

Probeer ook eens op te zoeken hoe je een rijrecord van de ingebouwde data set `mtcars` bepaalt.

    ```{r mtcars6}
    mtcars[3,]               # Derde rij
    mtcars["Datsun 710",]    # Rij met gegeven naam
    mtcars[mtcars$cyl == 6,] # Rijen die voldoen aan een voorwaarde 
    ```
