---
title: "Oefening 1.6"
output: html_document
---

```{r setup, include=FALSE}
knitr::opts_chunk$set(echo = TRUE)
```

**Remark:** Before running this code in RStudio, first do (from the menu): *Session > Set Working Directory > To Source File Location*. This allows loading the .csv file from the current directory.

Importeer het bestand \texttt{rainforest.csv} in R.

Probeer voor deze datafile te tellen hoeveel rijen er zijn per species die volledig en compleet zijn (dus geen n.a. bevatten). Je kan hiervoor `with`, `table`, `complete.cases` gebruiken.


1. Importeer het bestand

    ```{r}
    # Load data from csv
    rainforest <- read.csv("../../datasets/rainforest.csv", sep = ",")
    # Allows the columns to be accessed directly instead of with table$column notation
    attach(rainforest)

    #View(rainforest) # Inhoud bekijken
    ```
    
2. Selecteer complete records 

    ```{r}
    # Array die voor elk record aangeeft of die volledig is (TRUE/FALSE)
    ok <- complete.cases(rainforest)
    # Selectie uit rainforest met alleen de volledige records.
    # Ook wordt enkel de kolom "species" behouden
    complete <- rainforest[ok,c("species")]
    ```
    
3. Frequentietabel voor aantal volledige cases per `species`

    ```{r}
    table(complete)
    ```
  
**Besluit:** Enkel voor *B. myrtifolia* zijn er vier volledige cases, voor de andere soorten niet.
