---
title: "Oefening 6-01"
author: "Jens Buysse"
date: "27/3/2020"
output: html_document
---

```{r setup, include=FALSE}
knitr::opts_chunk$set(echo = TRUE)
library(tidyverse)
```

## Opgave
> Marktonderzoek toont aan dat achtergrondmuziek in een supermarkt invloed kan hebben op het aankoopgedrag van de klanten. In een onderzoek werden drie methoden met elkaar vergeleken: geen muziek, Franse chansons en Italiaanse hits. Telkens werd het aantal verkochte flessen Franse, Italiaanse en andere wijnen geteld.
De onderzoeksdata bevindt zich in het csv-bestand MuziekWijn. 

### Vragen
1. Stel de correcte kruistabel op. Gebruik hiervoor het R-commando table om de frequentietabel te bekomen.
2. Bepaal de marginale totalen.
3. Bepaal de verwachte resultaten.
4. Bereken manueel de $\chi^2$ toetsingsgrootheid.
5. Bereken manueel de Cramer's V. Wat kan je hieruit besluiten?

```{r}
MuziekWijn <- read_csv("../../../onderzoekstechnieken-cursus/oefeningen/datasets/MuziekWijn.csv", 
     col_types = cols(Muziek = col_factor(levels = c("Geen", 
         "Franse", "Italiaanse")), Wijn = col_factor(levels = c("Franse", 
         "Italiaanse", "Andere"))))
```