---
title: "Oefening 6-04"
author: "Bert Van Vreckem"
date: "2020-04-01"
output: html_document
---

```{r setup, include=FALSE}
knitr::opts_chunk$set(echo = TRUE)
library(tidyverse)
library(vcd)
library(ggmosaic)
```

> Voor deze oefening maken we gebruik van de dataset `survey` die is meegeleverd met R. De dataset is samengesteld uit een bevraging onder studenten. Om deze te laden,doe het volgende:

```{r}
library(MASS)
glimpse(survey)

# Make Exer and Smoke into ordinal variables, i.e. with ordering
survey$Exer <- factor(survey$Exer,
  levels = c("None", "Some", "Freq"))
survey$Smoke <- factor(survey$Smoke, 
  levels = c("Never", "Occas", "Regul", "Heavy"))
```

> Je kan de hele dataset bekijken met `View(survey)`, en uitleg over de inhoud van de dataset met `?survey`.

> We willen de relatie onderzoeken tussen enkele kwalitatieve (nominale of ordinale) variabelen in deze dataset. Voor elke hieronder opgesomde paren, volg deze stappen:

> - Denk eerst eens na welke uitkomst je precies verwacht voor de opgegeven combinatie van variabelen.
> - Stel een frequentietabel op voor de twee variabelen. De (vermoedelijk) onafhankelijkevariabele komt eerst.
> - Plot een grafiek die het verband tussen beide variabelen visualiseert.
> - Als je de grafiek bekijkt, verwacht je dan een eerder hoge of eerder lage waarde voor de $\chi^2$-statistiek? Waarom?
> - Voer de $\chi^2$-toets uit om te bepalen of er een verband is tussen beide variabelen. Bereken de $\chi^2$-statistiek, de kritiege grenswaarde $g$ en de $p$-waarde, telkens voor significantieniveau $\alpha = 0.05$.
> - Moeten we de nulhypothese aanvaarden en verwerpen? Wat betekent dat precies voor het verband tussen de twee variabelen?
> - Bereken Cramér's V. Kom je tot een gelijkaardige conclusie als bij de $\chi^2$-toets?

De te onderzoeken variabelen:

| Onafhankelijke variabele | Afhankelijke variabele                     |
|:-------------------------|:-------------------------------------------|
| `Exer` (sporten)         | `Smoke` (rookgedrag)                       |
| `Sex` (gender)           | `Smoke`                                    |
| `W.Hnd` (dominante hand) | `Fold` (bovenste hand als je armen kruist) |
| `Sex`                    | `W.Hnd`                                    |


# Exer vs Smoke

We stellen eerst de kruistabel op (eerst de afhankelijke, daarna de onafhankelijke variabele):

```{r}
exer_smoke <- table(survey$Smoke, survey$Exer)
addmargins(exer_smoke)
```

## Visualisatie

Mozaïekplot van de kruistabel:

```{r}
ggplot(data = survey) +
    geom_mosaic(mapping = aes(x = product(Exer), fill = Smoke))
```

De grafiek geeft aan dat de verhoudingen van het rookgedrag binnen elke categorie van de variabele `Sport` gelijkaardig is. We verwachten dus een relatief kleine $\chi^2$ en een zwak verband.

## Chi-kwadraattoets

De $\chi^2$-toets verloopt als volgt:

1. De hypothesen:

    - $H_0:$ Er is geen verband tussen `Exer` en `Smoke`
    - $H_1:$ Er is een verband tussen `Exer` en `Smoke`

2. Bereken de teststatistiek

    ```{r}
    smoke_exer_test <- chisq.test(
        survey$Smoke, 
        survey$Exer)

    smoke_exer_test$statistic
    ```

3. Bereken de kritieke grenswaarde

    ```{r}
    alpha <- 0.05
    l <- (length(levels(survey$Smoke)) - 1) *
        (length(levels(survey$Exer)) - 1)
            
    g <- qchisq(p = 1 - alpha, df = l)
    g
    ```

4. Bereken de overschrijdingskans

    ```{r}
    smoke_exer_test$p.value
    ```

5. Conclusie.

    ```{r}
    # Critical value $g$
    paste(ifelse(smoke_exer_test$statistic < g, "Accept", "Reject"), "the null hypothesis")
    # Probability value $p$
    paste(ifelse(smoke_exer_test$p.value > alpha, "Accept", "Reject"), "the null hypothesis")
    ```

    $\chi^2 < g$ en $p > \alpha$, dus we kunnen de nulhypothese niet verwerpen. Er is bijgevolg geen significant verband tussen de hoeveelheid beweging iemand neemt (`Sport`) en rookgedrag (`Smoke`).

Plot van deze casus (groen: $\chi^2$, blauw: $g$):

```{r}
xvals <- seq(0, 15, length=200)
ggplot(mapping = aes(x = xvals)) +
  stat_function(fun = dchisq, args = list(df = l)) +
  geom_vline(xintercept = g, color = "blue") +
  annotate("text", x = g, y = .05,
           label = g, color = "blue") +
  geom_vline(xintercept = smoke_exer_test$statistic, color = "green") +
  annotate("text", x = smoke_exer_test$statistic, y = .02, 
           label = smoke_exer_test$statistic, color = "green")
```

## Cramér's V

```{r}
assocstats(exer_smoke)
```

Cramér's V is laag ($V = 0,108$), wat duidt op een zwak verband. Dit stemt overeen met het resultaat van de $\chi^2$-test.

# Sex vs Smoke


We stellen eerst de kruistabel op (eerst de afhankelijke, daarna de onafhankelijke variabele):

```{r}
gender_smoke <- table(survey$Smoke, survey$Sex)
addmargins(gender_smoke)
```

## Visualisatie

Mozaïekplot van de kruistabel:

```{r}
ggplot(data = survey) +
    geom_mosaic(mapping = aes(x = product(Sex), fill = Smoke))
```

De grafiek geeft aan dat de verhoudingen van het rookgedrag binnen elke categorie van de variabele `Sex` gelijkaardig is. We verwachten dus een relatief kleine $\chi^2$ en een zwak verband.

## Chi-kwadraattoets

De $\chi^2$-toets verloopt als volgt:

1. De hypothesen:

    - $H_0:$ Er is geen verband tussen `Sex` en `Smoke`
    - $H_1:$ Er is een verband tussen `Sex` en `Smoke`

2. Bereken de teststatistiek

    ```{r}
    gender_smoke_test <- chisq.test(
        survey$Smoke, 
        survey$Sex)

    gender_smoke_test$statistic
    ```

3. Bereken de kritieke grenswaarde

    ```{r}
    alpha <- 0.05
    l <- (length(levels(survey$Smoke)) - 1) *
        (length(levels(survey$Sex)) - 1)
            
    g <- qchisq(p = 1 - alpha, df = l)
    g
    ```

4. Bereken de overschrijdingskans

    ```{r}
    gender_smoke_test$p.value
    ```

5. Conclusie.

    ```{r}
    # Critical value $g$
    paste(ifelse(gender_smoke_test$statistic < g, "Accept", "Reject"), "the null hypothesis")
    # Probability value $p$
    paste(ifelse(gender_smoke_test$p.value > alpha, "Accept", "Reject"), "the null hypothesis")
    ```

    $\chi^2 < g$ en $p > \alpha$, dus we kunnen de nulhypothese niet verwerpen. Er is bijgevolg geen significant verband tussen gender (`Sex`) en rookgedrag (`Smoke`).

Plot van deze casus (groen: $\chi^2$, blauw: $g$):

```{r}
xvals <- seq(0, 15, length=200)
ggplot(mapping = aes(x = xvals)) +
  stat_function(fun = dchisq, args = list(df = l)) +
  geom_vline(xintercept = g, color = "blue") +
  annotate("text", x = g, y = .05,
           label = g, color = "blue") +
  geom_vline(xintercept = smoke_exer_test$statistic, color = "green") +
  annotate("text", x = smoke_exer_test$statistic, y = .02, 
           label = smoke_exer_test$statistic, color = "green")
```

## Cramér's V

```{r}
assocstats(exer_smoke)
```

Cramér's V is laag ($V = 0,108$), wat duidt op een zwak verband. Dit stemt overeen met het resultaat van de $\chi^2$-test.

# W.Hnd vs Fold

Deze oefening doen we iets compacter.

```{r}
whnd_fold <- table(survey$Fold, survey$W.Hnd)
chisq.test(whnd_fold)
assocstats(whnd_fold)
```

Opnieuw is er geen/erg zwak verband.

# Sex vs W.Hnd

```{r}
gender_whnd <- table(survey$W.Hnd, survey$Sex)
chisq.test(gender_whnd)
assocstats(gender_whnd)
```

Opnieuw is er geen/erg zwak verband.
