---
title: "Oefening 6-05 -- Aids"
author: "Bert Van Vreckem"
date: "2020-04-22"
output: html_document
---

```{r setup, include=FALSE}
knitr::opts_chunk$set(echo = TRUE)
library(ggplot2)
library(ggmosaic)
```

> Laad de dataset Aids2 uit package MASS (zie Oefening 6.4) die informatie bevat over 2843 patiënten die vóór 1991 in Australië met AIDS besmet werden.

```{r}
library(MASS)
```

> Deze dataset werd in detail besproken door Ripley en Solomon (2007). Onderzoek of er een relatie is tussen de variabele geslacht (`Sex`) en de manier van besmetting (`T.categ`).
>
> 1. Ga op de gebruikelijke manier te werk: visualiseren van de data, $\chi^2$ , g en p-waarde berekenen ($\alpha = 0,05$), en tenslotte een conclusie formuleren.
> 2. Bepaal de gestandaardiseerde residuën om te bepalen welke categorieën extreme waarden bevatten.

## Visualisatie data

```{r}
categ_sex <- table(Aids2$T.categ, Aids2$sex)
addmargins(categ_sex)

ggplot(data = Aids2) +
  geom_mosaic(mapping = aes(x = product(sex), fill = T.categ))
```

Wat eerst en vooral opvalt is dat er véél meer mannen in de dataset zitten dan vrouwen. De manier van besmetting is ook anders. De modus bij de vrouwen is `blood` (besmetting via bloedtransfusie, 37 observaties), bij de mannen `hs` (homosexueel of bisexueel contact, 2464 observaties).

We kunnen dus verwachten dat er een verband zal bestaan tussen beide variabelen.

## Chi-kwadraattoets voor onafhankelijkheid

Toetsingsprocedure:

1. Formuleer de hypothesen:
    - $H_0:$ Er is geen verband tussen geslacht en transmissiecategorie
    - $H_1:$ Er is een verband tussen geslacht en transmissiecategorie
2. Bepaal significantieniveau

    ```{r}
    alpha <- 0.05
    ```
    
3. Bereken de teststatistiek ($\chi^2$):

    ```{r}
    categ_sex_test <- chisq.test(categ_sex)
    categ_sex_test$statistic
    ```
4. Bepaal kritieke grenswaarde:

    ```{r}
    g <- qchisq(1 - alpha, df = categ_sex_test$parameter[["df"]])
    g
    ```

5. Bepaal de overschrijdingskans:

    ```{r}
    categ_sex_test$p.value
    ```

6. Besluit:

    - $g < \chi^2$, dus ligt (ver) in het kritieke gebied. 
    - $p < \alpha$, wat eveneens wijst op een significant verschil
    - We kunnen de nulhypothese dus verwerpen. Er is een verband tussen geslacht en de categorie van transmissie.

## Gestandaardiseerde residuën

```{r}
categ_sex_test$stdres
```

Er zijn vrij veel waarden die als extreem beschouwd kunnen worden. Waarden kleiner dan -2 zijn ondervertegenwoordigd (bv. `hs` bij vrouwen), waarden groter dan 2 zijn oververtegenwoordigd (bv. `het` bij vrouwen).

## Regel van Cochran

Als extraatje bekijken we of de regel van Cochran voldaan is. Deze is gebaseerd op de verwachte waarden:

```{r}
categ_sex_test$expected
```

1. Alle verwachte waarden moeten minstens 1 zijn:

    ```{r}
    categ_sex_test$expected >= 1
    ```

    Deze regel is niet voldaan.

2. Minstens 80% van de verwachte waarden moet minstens 5 zijn:

    ```{r}
    # Over hoeveel waarden gaat het hier?
    ceiling(nrow(categ_sex) * ncol(categ_sex) * .80)
    categ_sex_test$expected >= 5
    ```
    
    Slechts 9 (i.p.v. 13) waarden voldoen aan deze eigenschap, dus ook de 2e regel is niet voldaan

Als de regel van Cochran niet voldaan is, heeft dat vaak een impact op de betrouwbaarheid van de resultaten uit de $\chi^2$-test. In deze dataset zijn er te weinig observaties van vrouwen.

## Referenties

Ripley, B. & Solomon, P. (2007). A note on Australian AIDS survival. Verkregen 3 mei 2017, van
<https://pdfs.semanticscholar.org/7d23/36da875505e66ae983a271ee6cd83ce42677.pdf>
