---
title: "Oefening 6.9"
output: html_document
---

```{r setup, include=FALSE}
knitr::opts_chunk$set(echo = TRUE)
library(tidyverse)
```

In onderstaande tabel vindt men voor elke rij (= persoon) het resultaat van een
test en zijn examenscore. 

```{r}
resultaten <- tibble(
  test = c(10, 12, 8, 13, 9, 10, 7, 14, 11, 6),
  examen = c(11, 14, 9, 13, 9, 9, 8, 14, 10, 6)
)
```

## Regressierechte

> Bepaal handmatig de regressierechte $y = \beta_0 + \beta_1 x$.

We nemen *test* als de $x$-variabele, *examen* voor $y$.

Voor een uitwerking in een rekenblad, zie <6-09.ods> (In OpenDocument-formaat). Hier doen we het in R. zoek naar de overeenkomsten tussen de R-code en de formule!

De formules voor de parameters van deze lineaire vergelijking zijn:

\[ \beta_{1} = \frac{\sum_{i}^{n} (x_{i} - \overline{x})(y_{i} - \overline{y})}{\sum_{i}^{n} (x_{i} - \overline{x})^{2}} \]

Omgezet in R-code wordt dit:

```{r}
mean_test <- mean(resultaten$test)
mean_examen <- mean(resultaten$examen)

beta_1 <- sum((resultaten$test - mean_test) * (resultaten$examen - mean_examen)) /
  sum((resultaten$test - mean_test)^2)
```

\[ \beta_{0} = \overline{y} - \beta_{1} \overline{x} \]

```{r}
beta_0 <- mean_examen - beta_1 * mean_test
```

De vergelijking van de rechte wordt dan:

```{r}
sprintf("y = %.4f + %.4f * x", beta_0, beta_1)
```

### Uitwerking in R

In R zou je dit berekenen met de `lm()`-functie (linear model):

```{r}
examen_test_lm <- lm(resultaten$examen ~ resultaten$test)
examen_test_lm
```

Intercept is $\beta_0$, de andere coëfficiënt is $\beta_1$, wat overeenkomt met onze resultaten hierboven!

Een plot van deze casus:

```{r}
ggplot(data = resultaten, mapping = aes(x = test, y = examen)) +
  geom_point() +
  geom_smooth(method = "lm", formula = y ~ x, se = FALSE)
```

## Correlatie

> Bepaal handmatig de correlatie- en determinatiecoëfficiënt ($R$, $R^2$) Geef uitleg bij de gevonden statistieken.

Zie het tabblad "Correlatie" van <6-09.ods>.

De correlatiecoëfficiënt is gegeven door de formule:

\[ R = \frac{\sum_{i}^{n}(x_{i}-\overline{x})(y_{i} - \overline{y})}{\sqrt{\sum_{i}^{n} (x_{i}-\overline{x})^{2}} \sqrt{\sum_{i}^{n} (y_{i}-\overline{y})^{2}}} \]

```{r}
cor_examen_test <- 
  sum((resultaten$test - mean_test) * (resultaten$examen - mean_examen)) /
  (sqrt(sum((resultaten$test   - mean_test)^2)) * 
   sqrt(sum((resultaten$examen - mean_examen)^2)))
cor_examen_test
```

Even controleren a.h.v. de `cor()`-functie:

```{r}
cor(resultaten$test, resultaten$examen)
```

De waarde van R duidt op een zeer sterk verband tussen de test- en examenresultaten!

### Determinatiecoëfficiënt

De determinatiecoëfficiënt is het kwadraat van $R$:

```{r}
det_examen_test <- cor_examen_test^2
det_examen_test
```

De waarde van $R^2$ geeft aan dat ~87% van de variantie in de resultaten kan verklaard worden vanuit de regressierechte. Dat is hoog, dit wijst op een zeer sterk verband tussen het test- en examenresultaat.
