---
title: "Oefening 6-11 en 12 -- Cats"
author: "Bert Van Vreckem"
date: "2020-04-22"
output: html_document
---

```{r setup, include=FALSE}
knitr::opts_chunk$set(echo = TRUE)
library(tidyverse)
```

>  Lees het databestand “Cats.csv” in.

```{r}
cats <- read_csv('../datasets/Cats.csv')
```

> 1. Voer een lineaire regressieanalyse uit op de variabelen Lichaamsgewicht (`Bwt`, afhankelijke variabele) en Gewicht hart (`Hwt`, onafhankelijke variabele).
> 2. Maak een spreidingsdiagram van beide variabelen.
> 3. Bereken en teken de regressielijn.
> 4. Bereken de correlatie- en de determinatiecoëfficiënt.
> 5. Geef een interpretatie van deze resultaten.

## Visualisatie data

De onafhankelijke variabele (`Hwt`) wordt afgebeeld op de X-as, de afhankelijke (`Bwt`) op de Y-as. We tekenen ook de regressierechte:

```{r}
ggplot(data = cats, mapping = aes(x = Hwt, y = Bwt)) +
  geom_point() +
  geom_smooth(method = "lm", formula = y ~ x)
```

## Regressierechte

```{r}
#                 afh       onafh
regr_cats <- lm(cats$Bwt ~ cats$Hwt)
```

De parameters van de regressierechte zijn dan:

```{r}
regr_cats
```

Als we dit zelf willen uitrekenen:

```{r}
mx <- mean(cats$Hwt)  # gemiddelde van x
my <- mean(cats$Bwt)  # gemiddelde van y
xx <- cats$Hwt - mx   # x - mx
yy <- cats$Bwt - my   # y - my
beta_1 <- sum(xx * yy) / sum(xx^2)
beta_0 <- my - beta_1 * mx
```

Wat dezelfde resultaten geeft.

## Correlatie en determinatie

De correlatiecoëfficiënt is:

```{r}
cor_Hwt_Bwt <- cor(x = cats$Hwt, y = cats$Bwt)
```

Een correlatiecoëfficiënt van ongeveer 0,804 duidt op een sterk lineair en stijgend verband. 

**Let op!** Je mag niet zeggen een sterk stijgend verband. De correlatiecoëfficiënt zegt niets over de mate van stijging, wel over hoe dicht de observaties bij de regressierechte liggen.

De determinatiecoëfficiënt:

```{r}
cor_Hwt_Bwt^2
```

Dus ca 64,66% van de variantie in de data wordt verklaard door de regressierechte.

## Oef 6.12 - Opgesplitst per geslacht

Eerst een overzicht van de aantallen observaties:

```{r}
addmargins(table(cats$Sex))
```

Samengestelde plot met regressierechten:

```{r}
ggplot(data = cats, mapping = aes(x = Hwt, y = Bwt, color = Sex)) +
  geom_point() +
  geom_smooth(method = "lm", formula = y ~ x)
```

### Male

```{r}
m_cats <- cats[cats$Sex == 'M',]
regr_m_cats <- lm(m_cats$Bwt ~ m_cats$Hwt)
regr_m_cats
cor(x = m_cats$Hwt, y = m_cats$Bwt)
cor(x = m_cats$Hwt, y = m_cats$Bwt)^2
```

De correlatiecoëfficiënt is hier 0.79, duidend op een sterk lineair en stijgend verband. Ongeveer 62,89% van de variantie in de observaties wordt verklaard door de regressierechte.

### Female

```{r}
f_cats <- cats[cats$Sex == 'F',]
regr_f_cats <- lm(f_cats$Bwt ~ f_cats$Hwt)
regr_f_cats
cor(x = f_cats$Hwt, y = f_cats$Bwt)
cor(x = f_cats$Hwt, y = f_cats$Bwt)^2
```

De correlatiecoëfficiënt is hier 0,53, duidend op een matig lineair en stijgend verband. Ongeveer 28,31% van de variantie in de observaties wordt verklaard door de regressierechte.

Er zijn veel minder observaties van poezen dan van katers, waardoor er ook nog niet zo'n duidelijk patroon te zien is. Katers hebben blijkbaar ook een beduidend zwaarder hart en lichaamsgewicht.

## Samenvatting

```{r include=FALSE}
cats_b0 <- regr_cats$coefficients[["(Intercept)"]]
cats_b1 <- regr_cats$coefficients[["cats$Hwt"]]
mcats_b0 <- regr_m_cats$coefficients[["(Intercept)"]]
mcats_b1 <- regr_m_cats$coefficients[["m_cats$Hwt"]]
fcats_b0 <- regr_f_cats$coefficients[["(Intercept)"]]
fcats_b1 <- regr_f_cats$coefficients[["f_cats$Hwt"]]

cor_f <- cor(x = f_cats$Hwt, y = f_cats$Bwt)
cor_m <- cor(x = m_cats$Hwt, y = m_cats$Bwt)
```

Nog even de belangrijkste resultaten op een rij:

| Selectie     |    $\beta_0$ |    $\beta_1$ |             $R$ |             $R^2$ |
|:-------------|-------------:|-------------:|----------------:|------------------:|
| Hele dataset |  `r cats_b0` |  `r cats_b1` | `r cor_Hwt_Bwt` | `r cor_Hwt_Bwt^2` |
| Male         | `r mcats_b0` | `r mcats_b1` |       `r cor_m` |       `r cor_m^2` |
| Female       | `r fcats_b0` | `r fcats_b1` |       `r cor_f` |       `r cor_f^2` |
