---
title: "Oefening 4.1"
output: html_document
---


```{r setup, include=FALSE}
knitr::opts_chunk$set(echo = TRUE)
```

a. $P(Z < 1.33)$

    Dit is een linkerstaartkans, deze kunnen we rechtstreeks uitrekenen in R:

    ```{r}
    pnorm(1.33)
    ```

b. $P(Z > 1.33)$

    Dit is een rechterstaartkans, maar met behulp van de 100%-regel kunnen we deze omvormen naar een linkerstaartkans.

    ```{r}
    1-pnorm(1.33)
    ```

c. $P(Z < -1.33)$

    Dit is een linkerstaartkans, deze kunnen we rechtstreeks uitrekenen in R:

    ```{r}
    pnorm(-1.33)
    ```
    
    We krijgen hetzelfde resultaat als bij vraag b., wat logisch is wegens symmetrie.
  

d.  $P(Z > -1.33)$

    Dit is een rechterstaartkans, maar met behulp van de 100%-regel kunnen we deze omvormen naar een linkerstaartkans.

    ```{r}
    1-pnorm(-1.33)
    ```
    
    We krijgen hetzelfde resultaat als bij vraag a., wat logisch is wegens symmetrie.

e. $P(Z < 0.45)$

    Dit is een linkerstaartkans, deze kunnen we rechtstreeks uitrekenen in R:

    ```{r}
    pnorm(.45)
    ```

f. $P(Z > -1.05)$

    Dit is een rechterstaartkans, maar met behulp van de 100%-regel kunnen we deze omvormen naar een linkerstaartkans.

    ```{r}
    1 - pnorm(-1.05)
    ```
    
g. $P(Z < 0.65)$

    ```{r}
    pnorm(.65) 
    ```

h. $P(-0.45 < Z < 1.20)$

    Deze kans kunnen we berekenen door de 2 linkerstaartkansen van elkaar af te trekken:
    
    $P(-0.45 < Z < 1.20) = P(Z < 1.20) - P(Z < -0.45)$ 
    
    ```{r}
    pnorm(1.2) - pnorm(-.45)
    ```
    
i. $P(-1.35 < Z < -0.10)$

    Analoog aan vorige opgave
    
    ```{r}
    pnorm(-.1) - pnorm(-1.35)
    ```
    
j. $P(-2.10 < Z < -0.90)$

    Analoog aan vorige opgave
    
    ```{r}
    pnorm (-.9) - pnorm(-2.1)
    ```
