---
  title: "Oefening 4.02"
output: html_document
---

```{r setup, include=FALSE}
knitr::opts_chunk$set(echo = TRUE)
library(ggplot2)
```

> Bepaal de dichtheid en de cumulatieve waarschijnlijkheidscurve voor een normale verdeling met een gemiddelde μ van 2,5 en σ = 1, 5.

```{r}
m <- 2.5
s <- 1.5
```

De dichtheidsfunctie van deze verdeling:

```{r}
# Bron: codevoorbeelden/4-centrale-limietstelling.Rmd
ggplot(data = data.frame(x = c(m-4*s, m+4*s)), mapping = aes(x)) +
  stat_function(fun = dnorm, n = 201, args = list(mean = m, sd = s)) +
  geom_vline(xintercept = m, color = "green")
```

De cumulatieve waarschijnlijkheidscurve (kan met de `pnorm`-functie):

```{r}
ggplot(data = data.frame(x = c(m-4*s, m+4*s)), mapping = aes(x)) +
  stat_function(fun = pnorm, n = 201, args = list(mean = m, sd = s)) +
  geom_vline(xintercept = m, color = "green")
```

> Bepaal de oppervlakte voor het gebied onder de dichtheidscurve tussen x = 0.5 en x = 4. Controleer uw antwoord door de berekening te doen.

```{r}
pnorm(4, m, s) - pnorm(.5, m, s)
```

