---
title: "Oefening 4.4"
author: "Jens Buysse"
date: "16/3/2020"
output: html_document
---

```{r setup, include=FALSE}
knitr::opts_chunk$set(echo = TRUE)
library(tidyverse)
```

## Oplossing 4.4

Voordat je deze oefening kunt maken heb je de package ggplot2 nodig. Zie hiervoor [deze link](https://www.dummies.com/programming/r/how-to-install-and-load-ggplot2-in-r/)


## Deel 1
Gebruik de functie `rnorm()` een willekeurige steekproef van 25 waarden uit een normale verdeling te tekenen met een gemiddelde van 0 en een standaardafwijking gelijk aan 1.

```{r }

my_theme <- theme(plot.title = element_text(family = "Helvetica", face = "bold", size = (15)), 
                 legend.title = element_text(colour = "steelblue",  face = "bold.italic", family = "Helvetica"), 
                 legend.text = element_text(face = "italic", colour="steelblue4",family = "Helvetica"), 
                  axis.title = element_text(family = "Helvetica", size = (10), colour = "steelblue4"),
                  axis.text = element_text(family = "Courier", colour = "cornflowerblue", size = (10)))
  


overlayplot <- function(n,m,s){
  dataset <- tibble(obs = rnorm(n,m,s))
  ggplot(data = dataset,mapping = aes(x=obs)) + 
    geom_histogram(aes(y = ..density.. ), alpha = 0.7, fill = "#333333") + 
    labs(y="observed", x="observations", title = "Histogram")+
    geom_density(fill = "#ff4d4d",alpha = 0.5) + 
    stat_function(fun = dnorm, args = list(mean = m, sd = s),
                  colour = "red")+
    my_theme
}

overlayplot(25,0,1)

```

## Deel 2 

Maak een overlay over het histogram met:

- (a) de theoretische dichtheidscurve voor een normale verdeling met gemiddelde 0 en standaardafwijking gelijk aan 1
- (b) een geschatte dichtheidscurve op basis van het gemeten steekproefgemiddelde en standaardafwijking.

### 100
```{r }
overlayplot(100,0,1)
```


### 500
```{r }
overlayplot(500,0,1)
```


### 1000
```{r }
overlayplot(1000,0,1)
```

### 10000
```{r }
overlayplot(10000,0,1)
```
