---
title: "Oefening 4.6"
author: "bvv"
output: html_document
---

```{r setup, include=FALSE}
knitr::opts_chunk$set(echo = TRUE)
library(ggplot2)
```

> Een gezondheidsonderzoek tussen 1988 en 1994 gaf aan dat de gemiddelde cholesterolwaarde bij vrouwen tussen 20 en 29 jaar 183 mg/dl bedroeg, met een standaardafwijking gelijk aan 36. We nemen nu een aselecte steekproef van 81 vrouwen.

```{r}
m <- 183
s <- 36
n <- 81
```

> Los volgende vragen op

# Kansdichtheidsfunctie

> Schets de kansdichtheidsfunctie voor de populatie en de kansverdeling van het steekproefgemiddelde $\overline{x}$.

```{r}
sn <- s/sqrt(n)
ggplot(data = data.frame(x = c(m-4*sn, m+4*sn)), mapping = aes(x)) +
  stat_function(fun = dnorm, n = 201, args = list(mean = m, sd = sn)) +
  geom_vline(xintercept = m, color = "green")
```

# Kansberekening in de normaalverdeling

> Bepaald de kans dat $\overline{x}$ kleiner is dan 185.

```{r}
pnorm(185, mean = m, sd = s / sqrt(n))
```

> Bepaal de kans dat $\overline{x}$ tussen 175 en 185 ligt.

```{r}
pnorm(185, mean = m, sd = s / sqrt(n)) - pnorm(175, mean = m, sd = s / sqrt(n))
```

> Bepaal de kans dat $\overline{x}$ groter is dan 190.

```{r}
1 - pnorm(190, mean = m, sd = s / sqrt(n))
```

