---
title: "Oefening 4.7"
author: "Bert Van Vreckem"
date: "20/3/2020"
output: html_document
---

```{r setup, include=FALSE}
knitr::opts_chunk$set(echo = TRUE)
library(ggplot2)
```

> Een aselecte steekproef van 64 stuks wordt getrokken uit een populatie met onbekende verdeling. De verwachting en de standaardafwijking van de populatie zijn wel gekend: μ = 20 en σ = 16.

```{r}
m <- 20
s <- 16
n <- 64

```

# Kansverdeling steekproefgemiddelde

> Bepaal de verwachting en standaardafwijking van het steekproefgemiddelde.

- Verwachte waarde: $\mu = 20$
- Standaardafwijking: $\sigma/\sqrt{n} = 16/\sqrt{64} = 2$

```{r}
sn <- s / sqrt(n)
```

> Beschrijf de vorm van de verdeling van het steekproefgemiddelde. In hoeverre hangt je antwoord af van de grootte van de steekproef?

\[ M \sim Nor(\mu = 20, \sigma = 16/\sqrt{64})) \]

```{r}
ggplot(data = data.frame(x = c(m-4*sn, m+4*sn)), mapping = aes(x)) +
  stat_function(fun = dnorm, n = 201, args = list(mean = m, sd = sn)) +
  geom_vline(xintercept = m, color = "green")
```


# z-score

> Bereken de z score bij $\overline{x_1}$ = 15.5 en $\overline{x_2}$ = 23.

```{r}
(15.5 - m) / sn
(23 - m) / sn
```

# Kansberekening

> Bepaal de kans dat $\overline{x} < 16$.

```{r}
pnorm(16, mean = m, sd = sn)
```

> Bepaal de kans dat $\overline{x} > 23$.

```{r}
1 - pnorm(23, mean = m, sd = sn)
```

> Bepaal de kans dat $16 < \overline{x} < 22$.

```{r}
pnorm(22, mean = m, sd = sn) - pnorm(16, mean = m, sd = sn)
```
