---
title: "Oefening 4.9"
output: html_document
---

```{r setup, include=FALSE}
knitr::opts_chunk$set(echo = TRUE)
library(tidyverse)
```

Een conservenfabrikant krijgt de laatste tijd klachten over de netto inhoud van zijn conserven met wortelen en erwtjes, die volgens de verpakking netto 1 liter zouden moeten bevatten. Daarom laat hij een steekproef nemen waarin de netto inhoud van 40 willekeurig gekozen blikjes wordt gecontroleerd. De resultaten worden samengevat in onderstaande tabel:


| Inhoud        | $n_i$ |
| :---          | :---  |
| $[970,980[$   | 3     |
| $[980,990[$   | 5     |
| $[990,1000[$  | 13    |
| $[1000,1010[$ | 11    |
| $[1010,1020[$ | 5     |
| $[1020,1030[$ | 3     |
    
## Vraag A:


- Vul de tabel aan met de cumulatieve absolute frequentie

    We kunnen de cumulatieve absolute frequentie berekenen via de `cumsum` functie:

    ```{r}
    n_i <- c(3,5,13,11,5,3)        # De gegeven frequenties
    cf  <- c(cumsum(n_i))           # Cumulatieve Absolute Frequentie
    cf
    ```
    
- Vul de tabel aan met de relatieve frequentie

    De relatieve frequentie is de absolute frequentie, genormaliseerd door het totale aantal.
    $f_i = n_i/N$
    
    In dit voorbeeld is $N = 40$ of dus de steekproefgrootte.
   
    
    ```{r}
    f_i <- n_i / sum(n_i)
    f_i
    ```

- Vul de tabel aan met de cumulatieve relatieve frequentie

    We kunnen deze ook berekenen via de `cumsum` functie
    
    ```{r}
    crf <- c(cumsum(f_i))
    crf
    ```
    
    Merk op dat de laatste waarde 1 moet zijn! (Waarom?)
    
Volledige tabel:
    

| Inhoud        | $n_i$ | CF   | $f_i$ | CRF   |  
| :---          | :---  | :--- | :---  | :---  |
| $[970,980[$   | 3     | 3    | 0.075 | 0.075 |
| $[980,990[$   | 5     | 8    | 0.125 | 0.200 |
| $[990,1000[$  | 13    | 21   | 0.325 | 0.525 |
| $[1000,1010[$ | 11    | 32   | 0.275 | 0.800 |
| $[1010,1020[$ | 5     | 37   | 0.125 | 0.925 |
| $[1020,1030[$ | 3     | 40   | 0.075 | 1.000 |

In R:

```{r}
conserven <- tibble(
  category = c("[970,980[","[980,990[","[990,1000[","[1000,1010[","[1010,1020[","[1020,1030["),
  n_i = c(3,5,13,11,5,3),
  cf  = cumsum(n_i),
  f_i = n_i / sum(n_i),
  crf = cumsum(f_i)
)
```

## Vraag B:

- Bereken het gemiddelde

    Cfr. oefening 3.07. Als x waarden nemen we het midden van het interval.
    
    ```{r}
    x <- c(975,985,995,1005,1015,1025)
    m <- sum(x * n_i) / sum(n_i)
    m
    ```

- Bereken de standaardafwijking

    Cfr. oefening 3.07.
    
    ```{r}
    v <- sum(n_i * (x - m)^2) / (sum(n_i) - 1)
    stdev <- sqrt(v)
    stdev
    ```
    
- Hoeveel procent van de blikken bevat te weinig wortelen en erwtjes?

    Er zijn 3 blikken met een inhoud $[970,980[$, 5 blikken met inhoud $[980,990[$ en 13 blikken met inhoud $[990,1000[$. Er zijn dus 21 blikken met te weinig inhoud, dit komt overeen met de 3e waarde van de cumulatieve frequenties.
    
    ```{r}
    cf[3]/sum(n_i)
    ```
    
    $52.5\%$ van de blikken bevat dus te weinig inhoud.
    
- Teken een histogram van de absolute frequentie

  ```{r}
  names(n_i) <- c("[970,980[","[980,990[","[990,1000[","[1000,1010[","[1010,1020[","[1020,1030[")
  barplot(n_i)
  ```
