---
title: "Oefening 4.11"
output: html_document
---

```{r setup, include=FALSE}
knitr::opts_chunk$set(echo = TRUE)
library(tidyverse)
```

# Oefening 4.11 - Betrouwbaarheidsintervallen "money.csv"

Lees de dataset `money.csv` in. We veronderstellen dat de waarden uit deze steekproef normaal verdeeld zijn rond een onbekend populatiegemiddelde $\mu$, maar dat de populatiestandaardafwijking gekend is en gelijk aan $\sigma = 99$.

```{r}
money <- read_csv("../datasets/rlanders-generated.csv")

pop_sd <- 98  # standaardafwijking vd populatie (verondersteld gekend)

n <- length(money$Money)
sample_mean <- mean(money$Money) # gemiddelde vd steekproef
sample_sd <- sd(money$Money)     # standaardafwijking vd steekproef

sprintf("N:           %d", n)
sprintf("sample mean: %.3f", sample_mean)
sprintf("sample sd:   %.3f", sample_sd)
```

## 99% betrouwbaarheidsinterval

> Bereken een 99\%-betrouwbaarheidsinterval voor het populatiegemiddelde.

```{r}
z_99 <- qnorm(1 - 0.01/2)

sprintf("99%% CI : [%.3f,%.3f]",
        sample_mean - z_99 * pop_sd / sqrt(n),
        sample_mean + z_99 * pop_sd / sqrt(n))
```

## 95% betrouwbaarheidsinterval

> Bereken een 95\%-betrouwbaarheidsinterval voor het populatiegemiddelde.

```{r}
z_95 <- qnorm(1 - 0.05/2)

sprintf("95%% CI : [%.3f,%.3f]",
  sample_mean - z_95 * pop_sd / sqrt(n),
  sample_mean + z_95 * pop_sd / sqrt(n))

betrouw <- function(a,m,s,k){
  z <- qnorm(1 - a/2)
  sprintf("CI : [%.3f,%.3f]",
  m - z * s / sqrt(k),
  m + z * s / sqrt(k))
}

betrouw(0.06,sample_mean,pop_sd,n)

```

## Onbekende $\sigma$

> Stel dat $\sigma$ onbekend is. Bereken voor dat geval een 95-\% betrouwbaarheidsinterval voor het populatiegemiddelde.

Als $\sigma$ onbekend is, mogen we de z-score niet gebruiken, maar moeten we ons behelpen met de t-score.

```{r}
t_95 <- qt(1 - 0.05/2, df = n-1)

sprintf("Unknown std, 95%% CI : [%.3f,%.3f]",
        sample_mean - t_95 * sample_sd / sqrt(n),
        sample_mean + t_95 * sample_sd / sqrt(n))
```

## Kleine steekproef

> Stel tenslotte een 95\%-betrouwbaarheidsinterval voor het populatiegemiddelde, in de veronderstelling dat de steekproef enkel bestaat uit de eerste 25 waarden in het databestand.

Ook bij een kleine steekproef moeten we de t-score gebruiken.

```{r}
small_sample <- money$Money[1:25]
small_sample_mean <- mean(small_sample)
small_sample_sd <- sd(small_sample)
small_sample_n <- length(small_sample)

t_95 <- qt(1 - 0.05/2, df = small_sample_n - 1)

sprintf("Small sample, 95%% CI : [%.3f,%.3f]",
        small_sample_mean - t_95 * small_sample_sd / sqrt(small_sample_n),
        small_sample_mean + t_95 * small_sample_sd / sqrt(small_sample_n))
```
