---
title: "Oefening 3.7. De ais dataset"
output: html_document
---

```{r setup, include=FALSE}
knitr::opts_chunk$set(echo = TRUE)
```

**Remark:** Before running this code in RStudio, first do (from the menu): *Session > Set Working Directory > To Source File Location*. This allows loading the .csv file from the current directory.

## Opgave

Beschouw de volgende subsets uit het data frame `ais` (uit de library `DAAG`):

1. Ontleed de gegevens voor de roeiers.
2. Ontleed de gegevens voor de roeiers, de netballers en de tennissers.
3. Ontleed de gegevens voor de de vrouwelijke basketballers en roeiers.

## Loading the data

```{r}
# Load data from csv
ais <- read.csv("../datasets/ais.csv", sep = ",")
# Allows the columns to be accessed directly instead of with table$column notation
attach(ais)
```

## Roeiers

De dataset bestaat uit 13 variabelen, waarvan 11 kwantitatief en 2 kwalitatief. We gaan als voorbeeld slechts 2 kwantitatieve variabelen bestuderen, voor de andere kan je een equivalente werkwijze volgen.

1. Selecteer alle gegevens over de roeiers uit de dataset
    
    ```{r}
    roeiers <- ais[ais$sport == 'Row',]
    ```

2. Bereken interessantste centrum- en spreidingsmaten voor `ht` (grootte in cm) en visualiseer de data.

    ```{r}
    summary(roeiers$ht)  # min, max, kwartielen, gemiddelde
    mean(roeiers$ht)     # gemiddelde
    sd(roeiers$ht)       # standaardafwijking (formule voor steekproef)
    min(roeiers$ht)      # kleinste waarde
    median(roeiers$ht)   # mediaan
    IQR(roeiers$ht)      # Interkwartielafstand
    max(roeiers$ht)      # grootste waarde
    quantile(roeiers$ht, c(0,0.25,0.5,0.75,1)) # Percentielen
    
    boxplot(roeiers$ht, horizontal = T)        # Boxplot van de spreiding
    ```

3. Bereken interessantste centrum- en spreidingsmaten voor `hc` (hematocrietwaarde in percent) en visualiseer de data.

    ```{r}
    summary(roeiers$hc)  # min, max, kwartielen, gemiddelde
    mean(roeiers$hc)     # gemiddelde
    sd(roeiers$hc)       # standaardafwijking (formule voor steekproef)
    min(roeiers$hc)      # kleinste waarde
    median(roeiers$hc)   # mediaan
    IQR(roeiers$hc)      # Interkwartielafstand
    max(roeiers$hc)      # grootste waarde
    quantile(roeiers$hc, c(0,0.25,0.5,0.75,1)) # Percentielen
    
    boxplot(roeiers$hc, horizontal = T)        # Boxplot van de spreiding
    ```

4. Bereken interessantste centrum- en spreidingsmaten voor `sex` (geslacht) en visualiseer de data.

    ```{r}
    roeiers_sex_frq <- table(roeiers$sex)       # frequentietabel
    roeiers_sex_frq[which.max(roeiers_sex_frq)] # modus
    
    barplot(roeiers_sex_frq)    # Staafdiagram van de frequentietabel
    mosaicplot(roeiers_sex_frq) # Moza??ekplot
    ```

## Roeiers, netballers en tennissers

Hier gaan we de waarden telkens opsplitsen over de drie groepen.

1. Selecteer alle gegevens over de drie groepen uit de dataset
    
    ```{r}
    sporters <- ais[ais$sport == 'Row' |
                    ais$sport == 'Netball' |
                    ais$sport == 'Tennis',]
    # De volgende functie zorgt dat de sporten die niet meer
    # voorkomen ook niet meer in rekening gebracht worden bij
    # bv. plots.
    sporters$sport <- factor(sporters$sport)
    View(sporters)
    ```

2. Bereken interessantste centrum- en spreidingsmaten voor `ht` (grootte in cm) en visualiseer de data.

    ```{r}
    # min, max, kwartielen, gemiddelde
    aggregate(ht ~ sport, data = sporters, FUN = summary)
    # gemiddelde
    aggregate(ht ~ sport, data = sporters, FUN = mean)
    # standaardafwijking (formule voor steekproef)
    aggregate(ht ~ sport, data = sporters, FUN = sd)
    # mediaan
    aggregate(ht ~ sport, data = sporters, FUN = median)
    # interkwartielafstand
    aggregate(ht ~ sport, data = sporters, FUN = IQR)
    # Percentielen
    aggregate(ht ~ sport, data = sporters, FUN = quantile)

    # Boxplot van de spreiding
    boxplot(sporters$ht ~ sporters$sport, horizontal = T)       
    ```

3. Analyse van de variabele `sex`

    ```{r}
    # Frequentietabel van de verdeling m/v per sport
    ft <- table(sporters$sex, 
                sporters$sport)
    ft
    # Moza??ekplot
    mosaicplot(sporters$sport ~ sporters$sex,
               main = "Verdeling m/v per sport",
               xlab = "sport", ylab = "geslacht")
    # Staafdiagram
    barplot(ft, legend = TRUE,
            main = "Verdeling m/v per sport",
            xlab = "sport", ylab = "geslacht")
    ```

## Vrouwelijke basketballers en roeiers

1. Selecteer alle relevante gegevens uit de dataset
   
    ```{r}
    vrouwen <- ais[ais$sex == 'f' & 
                     (ais$sport == 'B_Ball' | 
                      ais$sport == 'Row'),]
    vrouwen$sex <- factor(vrouwen$sex)
    vrouwen$sport <- factor(vrouwen$sport)
    View(vrouwen)
    ```
    
2. Bereken interessantste centrum- en spreidingsmaten voor `ht` (grootte in cm) en visualiseer de data.

    ```{r}
    # min, max, kwartielen, gemiddelde
    aggregate(ht ~ sport, data = vrouwen, FUN = summary)
    # gemiddelde
    aggregate(ht ~ sport, data = vrouwen, FUN = mean)
    # standaardafwijking (formule voor steekproef)
    aggregate(ht ~ sport, data = vrouwen, FUN = sd)
    # Percentielen
    aggregate(ht ~ sport, data = vrouwen, FUN = quantile)

    # Boxplot van de spreiding
    boxplot(vrouwen$ht ~ vrouwen$sport, horizontal = T)       
    ```

3. Analyse van de variabele `sport` binnen deze groep.

    ```{r}
    # Frequentietabel van de verdeling m/v per sport
    ft_2 <- table(vrouwen$sport)
    ft_2
    # Staafdiagram
    barplot(ft_2, legend = TRUE)
    ```

