---
title: "Oefening 3.11. Mean en Range"
output: html_document
---

```{r setup, include=FALSE}
knitr::opts_chunk$set(echo = TRUE)
```

## Opgave

Gebruik de functies `mean` en `range` om het gemiddelde en bereik te berekenen van:

1. De cijfers 1,2, ..., 21
2. 50 willekeurige normale waarden, die worden gegenereerd vanuit een normale distributie met gemiddelde 0 en variantie 1 (functie `rnorm`)
3. De kolommen `height` en `weight` in de data frame `women` (standaard in R)


## Oplossing

1. Cijfers 1,2, ..., 21

    ```{r}
    # Aanmaken lijst met cijfers en berekenen mean en range
    numbers <- 1:21
    mean(numbers)
    range(numbers)
    ```

2. 50 willekeurige waarden met normaalverdeling (0,1)

    ```{r}
    # Aanmaken random woorden, parameters mogen weggelaten worden (default waarden)
    numbers2 <- rnorm(50, mean = 0, sd = 1)
    mean(numbers2)
    range(numbers2)
    ```

3. De kolommen `height` en `weight` in het data frame `women`

    ```{r}
    mean(women$height)
    range(women$height)
    mean(women$weight)
    range(women$weight)
    ```