---
title: "Oefening 7.2 - Budget"
author: "Bert Van Vreckem"
date: '2020-05-07'
output:
  html_document:
    df_print: paged
---

```{r setup, include=FALSE}
knitr::opts_chunk$set(echo = TRUE)
library(tidyverse)
library(TTR)
library(forecast)
```

> In bijgevoegd bestand Budget.csv vind je vanaf 1981 tot 2005 per kwartaal de omzet, het advertentiebudget en het
> BNP van een middelgroot bedrijf.

```{r}
budget <- read_csv("../datasets/Budget.csv") %>%
  mutate(Datum = parse_date(Kwartaal, format = "%b-%y"))

glimpse(budget)
```

In de dataset komt een kolom Kwartaal voor in de vorm "Mar-81", dus de afkorting van de maand en het jaartal (zonder vermelding van de eeuw). We zetten die voor het gemak om in een datum via `mutate()`.


```{r}
ggplot(data = budget, mapping = aes(x = Datum, y = Omzet)) +
  geom_line()
```

Voor verschillende berekeningen in deze oefening is het nuttig een tijdserie-object te creëren. We doen dit eerst voor de omzet:

- `frequency` geeft aan dat de tijdreeks 4 tijdseenheden per cyclus heeft
- `start` geeft aan dat de tijdreeks begint in de 1e tijdseenheid van cyclus 1981
- `end` geeft de laatste observatie in de tijdreeks aan, nl. de vierde tijdseenheid van cyclus 2005

```{r}
omzet <- ts(budget$Omzet, frequency = 4, start = c(1981, 1), end = c(2005, 4))
omzet
```

R heeft blijkbaar zelf afgeleid dat het hier om kwartaalcijfers gaat!

We zullen hieronder de variabele `Omzet` van nabij onderzoeken. Je kan de oefening zelf herhalen voor `AdBudget` en `BNP`.

# Voortschrijdend gemiddelde

> Bereken het voortschrijdend gemiddelde (simple moving average) over de periodes 4 en 12 voor deze data. Gebruik
> hiervoor de methode SMA. Maak een lijngrafiek van X, SMA(4) en SMA(12).

```{r warning=FALSE}
budget_sma <- budget %>%
  mutate(omzet_sma_4 = SMA(Omzet, n = 4),
         omzet_sma_12 = SMA(Omzet, n = 12))
ggplot(data = budget_sma, mapping = aes(x = Datum, y = Omzet)) +
  geom_line() +
  geom_line(mapping = aes(y = omzet_sma_4), color = "orange") +
  geom_line(mapping = aes(y = omzet_sma_12), color = "blue")
```

# Regressie

> Welke techniek die we eerder gezien hebben (in het deel over beschrijvende statistiek) is ook geschikt om
> voorspellingen te maken over de waarden van X? Werk dit uit aan de hand van de daarvoor bestemde functie en plot het
> resultaat in de grafiek.

We hebben het hier over regressie. Een tijdreeks die rond een bepaald "evenwichtspunt" blijft fluctueren kan benaderd worden met een regressierechte.

```{r}
ggplot(data = budget, mapping = aes(x = Datum, y = Omzet)) +
  geom_line() +
  geom_smooth(method = "lm", formula = y ~ x)
```

De eigenschappen van de regressierechte kan je met de functie `lm()` berekenen:

```{r}
lm(omzet ~ time(omzet))
```

Merk op dat we hier niet de data in de "tibble" gebruiken, maar de tijdserie `omzet`. Je moet aan de functie `lm()` een formule van de vorm `y ~ x` meegeven. `y` is de tijdseriedata, `x` is de tijd op de x-as. Je zou hiervoor een tijdsindex kunnen gebruiken (`1:n`), maar de functie `time()` geeft altijd bruikbare data voor de `lm()` functie.

# Forecasting

>  Gebruik de methode forecast om voorspellingen voor de 10 volgende periodes. Teken deze eveneens op de grafiek.

```{r}
omzet_fc <- forecast(omzet, h = 10)
omzet_fc
plot(omzet_fc)
```

Deze afbeelding is **niet** gemaakt met `ggplot`, maar met de `plot()`-functie uit base-R. `ggplot2` is ontworpen specifiek om met tibbles en dataframes te werken en kan niet omgaan met tijdserie-objecten. Daarvoor vallen we dan best terug op base-R. Je zou de data in het tijdserie-object kunnen naar een tibble kopiëren, maar dan wordt het al snel complex.

> Is het gebruik van één van deze technieken interessant om voor deze data voorspellingen te maken?

De tijdserie blijft wel fluctueren rond ca. 950, maar er zit wel vrij veel verschil tussen de datapunten. Er lijkt een seizoenale trend in de tijdserie te zitten, waardoor regressie niet echt zinvol is om voorspellingen te maken.

# Seizoenschommelingen

> Maak van de data een tijdreeks via de functie `ts()`. Gebruik de functie `decompose()` om de tijdreeks op te delen en zo een idee te krijgen van de trend en de seizoenschommeling.

De tijdserie aanmaken hebben we hierboven al gedaan. Het resultaat van `decompose()` is:

```{r}
plot(decompose(omzet, type = "multiplicative"))
```

De schatting van de seizoenale trend is een vector van evenveel getallen als de opgegeven `frequency`, hier dus 4. Als we als parameter `type = "additive"` hadden meegegeven, dan wordt de schatting van de seizoenale trend opgeteld bij de schatting op basis van de onderliggende lineaire trend. Met type `"multiplicative"` zoals hier, wordt de schatting vermenigvuldigd.

# Enkelvoudige exponentiële afvlakking

>  Bereken het exponentieel voortschrijdend gemiddelde (exponential moving average, EMA) door gebruik te maken van de methode HoltWinters. Maak opnieuw via de methode forecast een voorspelling voor 20 periodes. Gebruik als startwaarden $s_1 = x_1$ en $\alpha$ de door R gegenereerde waarde. Plot het resultaat op een nieuwe grafiek samen met X.

```{r}
omzet_ema <- HoltWinters(omzet, beta = FALSE, gamma = FALSE, seasonal = "multiplicative", s.start = omzet[1])
plot(omzet_ema)
omzet_ema_fc <- forecast(omzet_ema, h = 20)
plot(omzet_ema_fc)
```

Enkelvoudige exponentiële afvlakking gaat er van uit dat de tijdreeks rond een constante fluctueert en dus geen trend vertoont (noch lineair, noch seizoenaal). 

\[x_t = a + u_t\]

met $a$ een constante en $u_t$ ruis. De voorspelling is dan ook een constante:

```{r}
omzet_ema_fc$mean
```

> Doe nu hetzelfde met $\alpha = 0,1$

```{r}
omzet_ema_2 <- HoltWinters(omzet, alpha = 0.1, beta = FALSE, gamma = FALSE,
                           seasonal = "multiplicative", s.start = omzet[1])
plot(omzet_ema_2)
omzet_ema_fc_2 <- forecast(omzet_ema_2, h = 20)
plot(omzet_ema_fc_2)
```

De voorspelling wordt dan:

```{r}
omzet_ema_fc_2$mean
```

# Dubbele exponentiële afvlakking

>  Doe nu hetzelfde met dubbele exponentiële afvlakking. Gebruik als startwaarden $s_1 = x_1$ en $b_1 = \frac{x_n−x_1}{n-1}$, $\alpha = 0,05$ en $\beta = 0,2$. Plot het resultaat op de grafiek.

Bij dubbele exponentiële afvlakking gaan we er van uit dat de data een lineaire trend vertoont en benaderd kan worden met:

\[x_t = s + bt + u_t\]

met $s$ opnieuw een constante (snijpunt met de y-as), $b$ de richtingscoëfficiënt en $u_t$ ruis.

```{r}
n <- length(omzet)
omzet_dema <- HoltWinters(omzet, alpha = 0.05, beta = 0.2, gamma = FALSE,
                          seasonal = "multiplicative",
                          s.start = omzet[1], 
                          b.start = (omzet[100]-omzet[1])/100)
plot(omzet_dema)
```

> Gebruik dubbele exponentiële afvlakking om voorspellingen te berekenen voor 20 periodes. Plot de waarden op de grafiek. Is deze techniek beter of slechter dan de vorige voor deze dataset?

```{r}
omzet_dema_fc <- forecast(omzet_dema, h = 20)
plot(omzet_dema_fc)
```

De schatting van de richtingscoëfficiënt $b$  wordt elke tijdseenheid bijgewerkt. Omdat er zoveel fluctuatie in de data zit, zal $b$ alternerend positief en negatief zijn, afhankelijk van waar we zitten in de seizoenale cyclus. De voorspelling zal dan ook een stijgende of dalende rechte zijn, wat voor deze data weinig zinvol is.

>  Speel met de waarden voor $\alpha$ en $\beta$ en bekijk het resultaat, zowel voor enkele als dubbele exponentiële afvlakking.

Doe dit zelf! Gebruik de code van hierboven en pas aan. Het resultaat zal zijn dat de voorspelling wat hoger of lager ligt bij enkelvoudige EMA of dat de voorspelling een anders stijgende of dalende rechte is bij de dubbele EMA.

# Seizoenale trend

De methode van Holt-Winters, ofwel driedubbele exponentiële afvlakking, gaat er van uit dat de observaties dit model volgen:

\[x_t = (a + bt) s_t + u_t \]

met $a$, $b$ en $u_t$ zoals voorheen en $s$ een lijst van evenveel getallen als de `frequency`, $k$ (in deze tijdreeks dus 4). Op tijdstip $t$ wordt element $t \mod k$ uit deze lijst, $s_t$, vermenigvuldigd met de oorspronkelijke waarde.

>  Gebruik de HoltWinters-methode zonder trend. M.a.w. we stellen $\beta =$ `FALSE`. Gebruik als startwaarden $\alpha = 0.05$ en $\gamma = 0.9$. Plot het resultaat op de grafiek.


```{r}
omzet_hw <- HoltWinters(omzet, alpha = 0.05, beta = FALSE, gamma = 0.9,
                        seasonal = "multiplicative")
plot(omzet_hw)
```

Hier zien we dat de schattingen vrij goed aansluiten bij de geobserveerde waarden!

Je kan de schattingen van de parameters als volgt opvragen:

```{r}
omzet_hw
```

We zien een schatting voor de onderliggende constante, `a` = `r omzet_hw$coefficients[["a"]]` en de seizoenale parameters (`s1` t/m `s4`). Het eerste kwartaal heeft telkens de hoogste omzet, het derde kwartaal de laagste. Het tweede en vierde kwartaal zijn "normaal".

> Bereken opnieuw voorspellingen voor 20 periodes. Plot de waarden op de grafiek. Is deze techniek beter of slechter dan de vorige voor deze dataset?

```{r}
omzet_hw_fc <- forecast(omzet_hw, h = 20)
plot(omzet_hw_fc)
```

De voorspelde waarden sluiten veel beter aan bij de observaties. Je ziet de seizoenale trend terugkomen in de voorspellingen. De voorspellingen zullen trouwens berekend worden uit `a` en `s1` t/m `s4`. Voor het eerste kwartaal van een jaar is dat `a * s1`, voor het tweede `a * s2`, enz.

> Speel met de waarden voor $\alpha$, $\beta$ en $\gamma$ en bekijk het resultaat.

Doe dit zelf! Pas zelf de waarden aan en bekijk het resultaat op de grafiek.

> Gebruik de HoltWinters-methode met de door R-gegeneerde waarden zonder trend. M.a.w. we stellen `beta = FALSE`. Plot het resultaat op de grafiek.

```{r}
omzet_hw_2 <- HoltWinters(omzet, beta = FALSE, seasonal = "multiplicative")
plot(omzet_hw_2)
# Model, berekende parameters
omzet_hw_2
```

De door R berekende parameters zijn grotendeels gelijkend aan het vorige model, met uitzondering van de waarde voor $\gamma$. Die ligt nu dicht bij 0, terwijl we die eerder zelf op 0.9 hadden ingesteld. Verder lijkt het huidige model gelijkaardig te presteren. De geschatte seizoenale parameters `s1` t/m `s4` liggen dicht bij de vorige schattingen.

```{r}
omzet_hw_2_pr <- predict(omzet_hw_2, n = 20)
plot(omzet_hw_2_pr)
```

We zien schattingen die gelijkaardig zijn aan die van het vorige model.
