---
title: "Inleiding"
output: 
  learnr::tutorial:
    progressive: true
    allow_skip: true
runtime: shiny_prerendered
---

```{r setup, include=FALSE}
library(tidyverse)
library(learnr)
library(ggmosaic)
checker <- function(label, user_code, check_code, envir_result, evaluate_result, ...) {
  list(message = check_code, correct = TRUE, location = "append")
}
tutorial_options(exercise.checker = checker)
```

## Soorten variabelen

TODO

```{r quiz-meetniveaus, echo=FALSE}
quiz(caption = "Wat is het meetniveau van volgende variabelen?",
     question("Temperatuur in °C",
              answer("Nominaal"),
              answer("Ordinaal"),
              answer("Interval", correct = TRUE),
              answer("Ratio"),
              allow_retry = TRUE),
     question("Haarkleur",
              answer("Nominaal", correct = TRUE),
              answer("Ordinaal"),
              answer("Interval"),
              answer("Ratio"),
              allow_retry = TRUE),
     question("Kleur judogordel",
              answer("Nominaal"),
              answer("Ordinaal", correct = TRUE),
              answer("Interval"),
              answer("Ratio"),
              allow_retry = TRUE)
)
```

## Dataframes

lorem ipsum dolor sit amet

```{r}
starwars
```

```{r quiz-aantal-rijen-kolommen, echo=FALSE}
quiz(caption = "Jouw beurt!",
     question("Hoeveel rijen heeft deze tabel?",
              answer("9"),
              answer("10"),
              answer("13"),
              answer("87", correct = TRUE),
              allow_retry = TRUE),
     question("Hoeveel kolommen heeft deze tabel?",
              answer("9"),
              answer("10"),
              answer("13", correct = TRUE),
              answer("87"),
              allow_retry = TRUE)
)
```

Toon de tiende lijn van de dataset.

```{r selection-tenth, exercise=TRUE, exercise.eval=FALSE}
starwars[___] filter
```


Selecteer uit de dataset alle informatie over Yoda.

```{r selection-yoda, exercise=TRUE, exercise.eval=FALSE}
starwars___
```



## Visualisatie van data

### Kwalitatieve data

```{r, echo=FALSE}
ggplot(data = starwars, mapping = aes(x = skin_color)) +
  geom_bar() +
  coord_flip()
```

### Quantitatieve data

Boxplot

```{r, echo=FALSE}
ggplot(data = starwars, mapping = aes(y = height)) +
  geom_boxplot() +
  coord_flip()
```

Histogram

```{r, echo=FALSE}
ggplot(data = starwars, mapping = aes(x = height)) +
  geom_histogram()
```

Dichtheidsplot

```{r, echo=FALSE}
ggplot(data = starwars, mapping = aes(x = height)) +
  geom_density()
```

### Spreidingsdiagram

Ook: XY-diagram, Eng. scatterplot.

```{r, echo=FALSE}
ggplot(data = starwars, 
       mapping = aes(x = height, y = mass, color = gender)) +
  geom_point()
```

Voorlopig houden we het hier bij. Later in de cursus worden nog meer visualisatietechnieken besproken.

```{r, echo=FALSE}
ggplot(data = starwars) +
  geom_mosaic(aes(x = product(eye_color, gender), fill = eye_color))
```

```{r, echo=FALSE}
ggplot(data = starwars, mapping = aes(x = gender, fill = eye_color)) +
  geom_bar(position = position_fill())
```


