---
title: "Aan de slag"
output: html_document
---

```{r setup, include=FALSE}
knitr::opts_chunk$set(echo = TRUE)
```

## Rekenen

```{r}
1 + 2
3 * 4 + 5
3 * (4 - 5)
2^4
(1 + 7) / (3 + 8)
```

## Variabelen

De toewijzingsoperator voor variabelen in R is `<-`.

```{r}
x <- 2
y <- 3
x + y
```

De operator `=` wordt ook gebruikt en is typisch bij het opgeven van functieparameters met een naam. In het voorbeeld hieronder worden 50 willekeurige normaal verdeelde getallen gegenereerd rond een gegeven gemiddelde en standaardafwijking.

```{r}
# Geef parameters op in de juiste volgorde
rnorm(50, 0, 1)
# Benoem de parameters en geef ze een waarde
rnorm(50, mean = 0, sd = 1)
```

De tweede notatie is leesbaarder, je moet je dan niet herinneren in welke volgorde de parameters moeten opgegeven worden. Rstudio kan de namen van parameters vervolledigen.

## Lijsten/vectors

```{r}
# Creëer lijsten
a <- c(1, 2, 3, 4)
b <- c(5, 6, 7, 8)
# Een lijst met de gehele getallen van 0 tot en met 10
c <- 0:10

# Bewerkingen op een lijst en een getal:
# Pas de bewerking toe op elk getal in de lijst
a + 5
a - 9
a * 4
a / 3
a ^ 2

# Bewerkingen op twee lijsten: Pas de bewerking toe op
# de overeenkomstige elementen uit beide lijsten
a + b
a - b
a * b
a / b
a ^ b
```

Bij het selecteren van elementen uit een lijst, moet je er op letten dat de index begint bij 1!

```{r}
b[1]   # Eerste element
b[2:3] # Tweede t/m derde element
```

## Functies voor lijsten

```{r}
length(a) # Lengte
min(a)    # Kleinste waarde
max(a)    # Grootste waarde
sum(a)    # Som van alle waarden
```

## Matrices

Het volgende voorbeeld creëert een 2d array of *matrix*. Je geeft een vlakke lijst op van alle waarden, en het aantal rijen en kolommen. Merk op dat de matrix kolom per kolom ingevuld wordt!

```{r}
mat <- matrix(
      c(1, 2, 3,
        4, 5, 6), 
      nrow = 3,
      ncol = 2)
mat
```

Selecteren uit een matrix:

```{r}
mat[3,2]  # Het element op de 3e rij, 2e kolom
mat[,2]   # De tweede kolom
mat[1,]   # De eerste rij
mat[2:3,] # De tweede t/m derde rij
```
