---
title: "1. Aan de slag"
output: html_document
---

```{r setup, include=FALSE}
knitr::opts_chunk$set(echo = TRUE)
```

## Rekenen

```{r}
1 + 2
3 * 4 + 5
3 * (4 - 5)
2^4
(1 + 7) / (3 + 8)
```

## Variabelen

De toewijzingsoperator voor variabelen in R is `<-`.

```{r}
x <- 2
y <- 3
x + y
```

De operator `=` wordt ook gebruikt en is typisch bij het opgeven van functieparameters met een naam. In het voorbeeld hieronder worden 50 willekeurige normaal verdeelde getallen gegenereerd rond een gegeven gemiddelde en standaardafwijking.

```{r}
# Geef parameters op in de juiste volgorde
rnorm(50, 0, 1)
# Benoem de parameters en geef ze een waarde
rnorm(50, mean = 0, sd = 1)
```

De tweede notatie is leesbaarder, je moet je dan niet herinneren in welke volgorde de parameters moeten opgegeven worden. Rstudio kan de namen van parameters vervolledigen.

## Lijsten/vectors

```{r}
# Creëer lijsten
a <- c(1, 2, 3, 4)
b <- c(5, 6, 7, 8)
# Een lijst met de gehele getallen van 0 tot en met 10
c <- 0:10

# Bewerkingen op een lijst en een getal:
# Pas de bewerking toe op elk getal in de lijst
a + 5
a - 9
a * 4
a / 3
a ^ 2

# Bewerkingen op twee lijsten: Pas de bewerking toe op
# de overeenkomstige elementen uit beide lijsten
a + b
a - b
a * b
a / b
a ^ b
```

Bij het selecteren van elementen uit een lijst, moet je er op letten dat de index begint bij 1!

```{r}
b[1]   # Eerste element
b[2:3] # Tweede t/m derde element
```

## Functies voor lijsten

```{r}
length(a) # Lengte
min(a)    # Kleinste waarde
max(a)    # Grootste waarde
sum(a)    # Som van alle waarden
```

## Matrices

Het volgende voorbeeld creëert een 2d array of *matrix*. Je geeft een vlakke lijst op van alle waarden, en het aantal rijen en kolommen. Merk op dat de matrix kolom per kolom ingevuld wordt!

```{r}
mat <- matrix(
      c(1, 2, 3,
        4, 5, 6), 
      nrow = 3,
      ncol = 2)
mat
```

Selecteren uit een matrix:

```{r}
mat[3,2]  # Het element op de 3e rij, 2e kolom
mat[,2]   # De tweede kolom
mat[1,]   # De eerste rij
mat[2:3,] # De tweede t/m derde rij
```

## Data frames

De meest courante datastructuur voor het analyseren van data uit een experiment is een data frame. Die bestaat uit een aantal kolommen met een naam, en een aantal rijen. 

Elke kolom kan je beschouwen als een statistische variabele en kan van een ander meetniveau zijn, hetzij een kwalitatieve (in R een *factor* genoemd, of ook *category* of *enumerated type*), hetzij een kwantitatieve.

We gaan eerst aan de slag met een data frame die standaard in R beschikbaar is onder de naam `mtcars`.

```{r}
?mtcars       # Bekijk de "man-page" voor deze dataset
View(mtcars)  # Bekijk de inhoud van deze dataset in tabelvorm
nrow(mtcars)  # Aantal rijen
ncol(mtcars)  # Aantal kolommen
```

Elementen uit een data frame ophalen:

```{r}
mtcars[1,2]  # eerste rij, tweede kolom
mtcars[3,]   # derde rij
mtcars[3:5,] # derde t/m vijfde rij
mtcars[,2]   # tweede kolom
mtcars[,2:4] # tweede t/m vierde kolom
mtcars$cyl   # kolom met naam "cyl"
mtcars[c("mpg","hp")] # tabel met enkel kolommen mpg en hp
```

Je kan ook een subset selecteren op basis van een soort query. Bijvoorbeeld, "Geef het aantal cylinders (`cyl`) van de auto's die geen automatische versnellingsbak (`am`) hebben."

```{r}
mtcars$cyl[mtcars$am == 0]  
```

Of "Geef alle info over de auto's met 6 cylinders." Merk de komma op binnen de rechte haken!

```{r}
mtcars[mtcars$cyl == 6,]
mtcars[mtcars$cyl <= 6,]
mtcars[mtcars$cyl >  6,]
```

Je kan ook zulke "queries" combineren met logische operatoren *en* (`&`), *of* (`|`) en *niet* (`!`).  Bijvoorbeeld, "Geef alle informatie over auto's met een verbruik tussen 20 en 25 mpg."
```{r}
mtcars[mtcars$mpg >= 20 & mtcars$mpg <= 25,]
```
