---
title: "5 -- Toetsingsprocedures"
output:
  html_document: default
  pdf_document: default
---

```{r setup, include=FALSE}
knitr::opts_chunk$set(echo = TRUE)
library(ggplot2)
```

## De $z$-toets

De $z$-toets probeert een vermoeden over het *populatiegemiddelde* te weerleggen of bevestigen aan de hand van een voldoende grote steekproef.

### De rechtszijdige $z$-toets

Algemeen wordt aangenomen dat superhelden gemiddeld $\mu = 3.3$ mensen per dag redden. Onderzoekers willen dit controleren en voeren een steekproef uit bij 30 superhelden. In deze steekproef is het gemiddelde $\overline{x} = 3.483$. We kunnen dus vermoeden dat superhelden gemiddeld *meer* reddingen uitvoeren.

De standaardafwijking in de populatie is verondersteld gekend en is $\sigma = 0.55$.

De toetsingsprocedure loopt dan als volgt:

1. Formuleer de hypothesen:
    - $H_0: \mu = 3.3$
    - $H_1: \mu > 3.3$
2. Kies significantieniveau, bv. $\alpha = 0.05$

    ```{r}
    # We hebben een steekproef met
    n <- 30      # steekproefgrootte
    sm <- 3.483  # steekproefgemiddelde
    s <- 0.55    # standaardafwijking (verondersteld gekend)
    a <- 0.05    # significantieniveau (gekozen door de onderzoeker)
    m0 <- 3.3    # hypothetisch populatiegemiddelde (H0)
    ```

3. Bepaal de waarde van de toetsingsgrootheid, in dit geval $\overline{x} = 3.483$
4. Bepaal de overschrijdingskans $p$ en verwerp $H_0$ als $p < \alpha$.

    ```{r}
    p <- 1 - pnorm(sm, m0, s/sqrt(n))
    p
    if(p < a) {
      print("H0 verwerpen")
    } else {
      print("H0 niet verwerpen")
    }
    ```
    
    Een alternatieve berekening is het bepalen van het kritieke gebied, d.w.z. het gebied waarbinnen $H_0$ verworpen mag worden. De grens van dat gebied wordt de kritieke grenswaarde $g$ genoemd. Links ervan kan je $H_0$ niet verwerpen (aanvaardingsgebied), rechts ervan wel (kritieke gebied). De oppervlakte van het aanvaardingsgebied is $1 - \alpha$, de oppervlakte van het kritieke gebied $\alpha$.
    
    ```{r}
    g <- m0 + qnorm(1-a) * s / sqrt(n)
    g
    # Als het gevonden steekproefgemiddelde onder g ligt, kan je H0 niet verwerpen
    if (sm < g) {
      print("H0 niet verwerpen")
    } else {
      print("H0 verwerpen")
    }
    ```
    
We besluiten dus dat als we uitgaan van $H_0$, de kans dat we uit de populatie een steekproef trekken met het bekomen steekproefgemiddelde zeer klein is. We kunnen met het gekozen significantieniveau dan ook de nulhypothese verwerpen.

Merk op dat beide methoden, de overschrijdingskans en de kritieke grenswaarde equivalent zijn en dus altijd identieke resultaten uitkomen!

Hieronder volgt een plot van deze casus.

```{r}
# x-waarden
x <- seq(m0-4*s/sqrt(n), m0+4*s/sqrt(n), length=200)
# Waarden van x links van g (aanvaardingsgebied)
i <- x <= g
# Dichtheid normale verdeling
dist <- dnorm(x, m0, s/sqrt(n))

# Grafiek:
ggplot() +
  # Gauss-curve
  geom_line(aes(x, dist)) +
  # Teken aanvaardingsgebied in groen
  geom_polygon(aes(x = c(x[i],    g,                       g),
                   y = c(dist[i], dnorm(g, m0, s/sqrt(n)), 0)),
               fill = 'lightgreen',
               colour = 'black') +
  # Toon de kritieke grenswaarde
  geom_text(label = round(g, 3), aes(x = g, y = .5)) +
  geom_text(label = "Aanvaardingsgebied", aes(x = m0, y = .75)) +
  geom_text(label = "Verwerpingsgebied", aes(x = 3.6, y = .75)) +
  # Toon het hypothetisch populatiegemiddelde
  geom_vline(xintercept = m0) +
  geom_text(label = m0, aes(x = m0+.02, y = 2)) +
  # Toon het steekproefgemiddelde
  geom_vline(xintercept = sm, colour = 'red') +
  geom_text(label = sm, aes(x = sm+.04, y = 3), colour = 'red') +
  theme(axis.title = element_blank())
```

### De linkszijdige $z$-toets

Stel dat het resultaat van de steekproef $\overline{x} = 3.117$ was. Dan hebben we redenen om aan te nemen dat het populatiegemiddelde *kleiner* is dan 3.3. Dit kunnen we verifi&euml;ren met een linkszijdige $z$-toets.

1. Formuleer de hypothesen:
    - $H_0: \mu = 3.3$
    - $H_1: \mu < 3.3$
2. Kies significantieniveau, bv. $\alpha = 0.05$

    ```{r}
    # We hebben een steekproef met
    n <- 30      # steekproefgrootte
    sm <- 3.117  # steekproefgemiddelde
    s <- 0.55    # standaardafwijking (verondersteld gekend)
    a <- 0.05    # significantieniveau (gekozen door de onderzoeker)
    m0 <- 3.3    # hypothetisch populatiegemiddelde (H0)
    ```

3. Bepaal de waarde van de toetsingsgrootheid, in dit geval $\overline{x} = 3.117$
4. Bepaal de overschrijdingskans $p$ en verwerp $H_0$ als $p < \alpha$.

    ```{r}
    p <- pnorm(sm, m0, s/sqrt(n))  # Let op! geen 1 - pnorm(...). Waarom?
    p
    if(p < a) {
      print("H0 verwerpen")
    } else {
      print("H0 niet verwerpen")
    }
    ```
    
    De kritieke grenswaarde $g$ ligt nu links van het gemiddelde. Rechts ervan kan je $H_0$ niet verwerpen (aanvaardingsgebied), links ervan wel (kritieke gebied).
    
    ```{r}
    g <- m0 - qnorm(1-a) * s / sqrt(n)
    g
    # Als het gevonden steekproefgemiddelde boven g ligt, kan je H0 niet verwerpen
    if (sm < g) {
      print("H0 verwerpen")
    } else {
      print("H0 niet verwerpen")
    }
    ```
    
We besluiten dus dat als we uitgaan van $H_0$, de kans dat we uit de populatie een steekproef trekken met het bekomen steekproefgemiddelde zeer klein is. We kunnen met het gekozen significantieniveau dan ook de nulhypothese verwerpen.

De plot van dit geval.

```{r}
# grenzen van de plot (x-waarden)
x <- seq(m0-4*s/sqrt(n), m0+4*s/sqrt(n), length=200)
# y-waarden (volgen de Gauss-curve)
dist <- dnorm(x, m0, s/sqrt(n))
# Waarden van x rechts van g
i <- x >= g

ggplot() +
  # Gauss-curve
  geom_line(aes(x, dist)) +
  # Teken aanvaardingsgebied in groen
  geom_polygon(aes(c(x[i],    g),
                   c(dist[i], 0)),
               fill = 'lightgreen',
               colour = 'black') +
  # Toon de kritieke grenswaarde
  geom_text(label = round(g, 3), aes(x = g, y = .5)) +
  geom_text(label = "Aanvaardingsgebied", aes(x = m0, y = .75)) +
  geom_text(label = "Verwerpingsgebied", aes(x = 3, y = .75)) +
  # Toon het hypothetisch populatiegemiddelde
  geom_vline(xintercept = m0) +
  geom_text(label = m0, aes(x = m0+.02, y = 2)) +
  # Toon het steekproefgemiddelde
  geom_vline(xintercept = sm, colour = 'red') +
  geom_text(label = sm, aes(x = sm+.04, y = 3), colour = 'red') +
  theme(axis.title = element_blank())
```

### De tweezijdige $z$-toets

Hier willen we niet meteen testen of het populatiegemiddelde kleiner dan wel groter is dan een veronderstelde waarde, maar wel of een bekomen steekproefgemiddelde er mee in lijn ligt. 

1. Formuleer de hypothesen:
    - $H_0: \mu = 3.3$
    - $H_1: \mu \ne 3.3$
2. Kies significantieniveau, bv. $\alpha = 0.05$

    ```{r}
    # We hebben een steekproef met
    n <- 30      # steekproefgrootte
    sm <- 3.483  # steekproefgemiddelde
    s <- 0.55    # standaardafwijking (verondersteld gekend)
    a <- 0.05    # significantieniveau (gekozen door de onderzoeker)
    m0 <- 3.3    # hypothetisch populatiegemiddelde (H0)
    ```

3. Bepaal de waarde van de toetsingsgrootheid, in dit geval $\overline{x} = 3.483$
4. Bepaal de overschrijdingskans $p$ en verwerp $H_0$ als $p < \alpha/2$ (waarom delen door 2?).

    ```{r}
    p <- 1 - pnorm(sm, m0, s/sqrt(n))
    p
    if(p < a/2) {
      print("H0 verwerpen")
    } else {
      print("H0 niet verwerpen")
    }
    ```
    
    Nu zijn er twee kritieke grenswaarden: $g_1$ ligt nu links van het gemiddelde en $g_2$ rechts. Het kritieke gebied vertegenwoordigt nog altijd een oppervlakte van $\alpha$.
    
    ```{r}
    g1 <- m0 - qnorm(1-a/2) * s / sqrt(n) # ondergrens aanvaardingsgebied
    g2 <- m0 + qnorm(1-a/2) * s / sqrt(n) # bovengrens aanvaardingsgebied
    c(g1, g2)
    
    # Als het gevonden steekproefgemiddelde tussen g1 en g2 ligt, kan je H0 niet verwerpen
    if (g1 < sm & sm < g2) {
      print("H0 niet verwerpen")
    } else {
      print("H0 verwerpen")
    }
    ```

De plot van deze situatie ziet er zo uit:

```{r}
# grenzen van de plot (x-waarden)
x <- seq(m0-4*s/sqrt(n), m0+4*s/sqrt(n), length=200)
# y-waarden (volgen de Gauss-curve)
dist <- dnorm(x, m0, s/sqrt(n))
# Waarden van x tussen g1 en g2
i <- g1 <= x & x <= g2
# kansdichtheid op g1 en g2
dg1 <- dnorm(g1, m0, s/sqrt(n))
dg2 <- dnorm(g2, m0, s/sqrt(n))

# Grafiek:
ggplot() +
  # Gauss-curve
  geom_line(aes(x, dist)) +
  # Teken aanvaardingsgebied in groen
  geom_polygon(aes(c(g1, g1,  x[i],    g2,  g2),
                   c(0,  dg1, dist[i], dg2, 0)),
               fill = 'lightgreen',
               colour = 'black') +
  # Toon de kritieke grenswaarden
  geom_text(label = round(g1, 3), aes(x = g1, y = .3)) +
  geom_text(label = round(g2, 3), aes(x = g2, y = .3)) +
  
  geom_text(label = "Aanvaardingsgebied", aes(x = m0, y = .75)) +
  geom_text(label = "Verwerpingsgebied", aes(x = 3, y = .75)) +
  geom_text(label = "Verwerpingsgebied", aes(x = 3.6, y = .75)) +
  
  # Toon het hypothetisch populatiegemiddelde
  geom_vline(xintercept = m0) +
  geom_text(label = m0, aes(x = m0+.02, y = 2)) +
  # Toon het steekproefgemiddelde
  geom_vline(xintercept = sm, colour = 'red') +
  geom_text(label = sm, aes(x = sm+.04, y = 3), colour = 'red') +
  theme(axis.title = element_blank())
```

Als we dus a priori geen uitspraak doen of het werkelijke populatiegemiddelde hetzij kleiner, hetzij groter is, dan blijkt het bekomen steekproefgemiddelde wel voldoende waarschijnlijk te zijn. We kunnen een toevallige steekproeffout niet uitsluiten. Of, met andere woorden, we kunnen hier de nulhypothese dus *niet* verwerpen. 

## De $t$-toets

Als de veronderstellingen die gemaakt werden om de $z$-toets te mogen toepassen *niet* gelden (bv. te kleine steekproef en/of de standaardafwijking van de populatie is onbekend), dan kan de $t$-toets een alternatief zijn. Er zijn opnieuw drie varianten van deze toets: linkszijdig, rechtszijdig en tweezijdig. We werken hier enkel het geval voor de rechtszijdige toets uit.

### Rechtszijdige $t$-toets

Stel dat de onderzoekers van de superhelden door tijdsdruk niet in staat waren om een voldoende grote steekproef te nemen en slechts $n = 20$ observaties gedaan hebben, met hetzelfde steekproefgemiddelde $\overline{x} = 3.483$. De standaardafwijking in deze steekproef bleek $s = 0.55$.

Kunnen we in deze omstandigheden, met eenzelfde significantieniveau $\alpha = 0.05$, het besluit dat superhelden dagelijks *meer* dan 3.3 mensen redden aanhouden?

De toetsingsprocedure loopt dan als volgt:

1. Formuleer de hypothesen:
    - $H_0: \mu = 3.3$
    - $H_1: \mu > 3.3$
2. Kies significantieniveau, bv. $\alpha = 0.05$

    ```{r}
    # We hebben een steekproef met
    n <- 20      # steekproefgrootte
    sm <- 3.483  # gemiddelde van de steekproef
    ss <- 0.55   # standaardafwijking van de steekproef
    a <- 0.05    # significantieniveau (gekozen door de onderzoeker)
    m0 <- 3.3    # hypothetisch populatiegemiddelde (H0)
    ```

3. Bepaal de waarde van de toetsingsgrootheid, in dit geval $\overline{x} = 3.483$
4. Bepaal de overschrijdingskans $p$ en verwerp $H_0$ als $p < \alpha$. Merk op dat, omdat de functie `pt` niet toelaat gemiddelde en standaardafwijking mee te geven, we hier de waarden zelf moeten normaliseren.

    ```{r}
    p <- 1 - pt((sm - m0) / (s/sqrt(n)), df = n-1)
    p
    if(p < a) {
      print("H0 verwerpen")
    } else {
      print("H0 niet verwerpen")
    }
    ```
    
    Bij de berekening van de kritieke grenswaarde gebruiken we de `qt`-functie met $n - 1$ vrijheidsgraden.
    
    ```{r}
    g <- m0 + qt(1-a, df = n-1) * s / sqrt(n)
    g
    # Als het gevonden steekproefgemiddelde onder g ligt, kan je H0 niet verwerpen
    if (sm < g) {
      print("H0 niet verwerpen")
    } else {
      print("H0 verwerpen")
    }
    ```
    
De plot voor deze situatie:

```{r}
# grenzen van de plot (x-waarden)
x <- seq(m0-4*ss/sqrt(n), m0+4*ss/sqrt(n), length=200)
# y-waarden (volgen de Gauss-curve van de t-verdeling)
dist <- dt((x-m0)/(ss/sqrt(n)), df = n-1) * ss/sqrt(n)
# Waarden van x links van g
i <- x < g   
# waarde dichtheidsfunctie voor g
dg <- dt((g-m0)/(ss/sqrt(n)),df=n-1) * ss/sqrt(n)

# Grafiek:
ggplot() +
  # Gauss-curve
  geom_line(aes(x, dist)) +
  # Teken aanvaardingsgebied in groen
  geom_polygon(aes(x = c(x[i],    g, g),
                   y = c(dist[i], dg, 0)),
               fill = 'lightgreen',
               colour = 'black') +
  # Toon de kritieke grenswaarde
  geom_text(label = round(g, 3), aes(x = g, y = .005)) +
  geom_text(label = "Aanvaardingsgebied", aes(x = m0, y = .0075)) +
  geom_text(label = "Verwerpingsgebied", aes(x = 3.7, y = .0075)) +
  # Toon het hypothetisch populatiegemiddelde
  geom_vline(xintercept = m0) +
  geom_text(label = m0, aes(x = m0+.02, y = .02)) +
  # Toon het steekproefgemiddelde
  geom_vline(xintercept = sm, colour = 'red') +
  geom_text(label = sm, aes(x = sm+.04, y = .03), colour = 'red') +
  theme(axis.title = element_blank())
```

Met andere woorden, ook al krijgen we gelijkaardige resultaten in onze steekproef, kunnen we niet hetzelfde besluit trekken. Omdat onze steekproef te klein is, is er grotere onzekerheid of de waarde van het steekproefgemiddelde extreem genoeg is om de nulhypothese te verwerpen.

### Gebruik van de functie `t.test`

In R bestaat er een functie `t.test` die je kan gebruiken om de toets uit te voeren op een verzameling van observaties.

```{r}
test_sample <- c(                # de steekproef
  3, 2, 3, 1, 10, 4, 2, 7, 3, 0,
  3, 1, 2, 3,  4, 0, 3, 8, 3, 7)
a <- 0.05                        # significantieniveau
m0 <- 3.3                        # hypothetisch populatiegemiddelde (H0)

t.test(test_sample, 
       alternative = "greater",  # rechtszijdige toets
       mu = m0,                  # hypothese over gemiddelde
       conf.level = 1 - a)       # betrouwbaarheidsniveau
```

Het besluit hier is dat het steekproefgemiddelde van 3.45 hier nog geen aanleiding is voor het verwerpen van de nulhypothese omdat de overschrijdingskans $p = 0.4013$  groter is dan het significantieniveau $\alpha = 0.05$.
