---
title: "6 -- Analyse van 2 variabelen"
output: html_document
---

```{r setup, include=FALSE}
knitr::opts_chunk$set(echo = TRUE)
```

Als casus lezen we resultaten in van een enquête uitgevoerd onder de klanten van een restaurant aan een hogeschool. Vergeet in R niet de werkdirectory aan te passen met "Session > Set Working Directory > To Source File Location", anders zal het bestand niet teruggevonden worden.

```{r}
library(foreign)
resto <- read.spss("../cursus/data/catering_hogeschool.sav",
                   to.data.frame = TRUE)
```

## Chi-kwadraat en Cramér's V

Chi-kwadraat en Cramér's V zijn maten om te bepalen of er een verband bestaat tussen twee kwalitatieve variabelen (in R: factors).

Stel, we wensen te bepalen of vrouwen en mannen (variabele `Geslacht`) een andere mening hebben over de keuzemogelijkheden in het basisassortiment (variabele `Keuze_basis`). Als dat zo is, dan zeggen we dat er een verband is tussen de variabelen `Geslacht` en `Keuze_basis`. Als de antwoorden tussen beide groepen (ongeveer) gelijk zijn, dan zeggen we dat er *geen* verband is.

De resultaten van de enquête zijn:

```{r}
# Bereken een frequentietabel. Eerst de afhankelijke, vervolgens
# de onafhankelijke variabele.
observed <- table(resto$Keuze_basis,
                  resto$Geslacht)
# Voeg rij- en kolomtotalen toe aan de tabel
addmargins(observed)
```

### Uitgewerkte berekening

Een eerste stap om na te gaan of er verschillen zijn is om eerst na te gaan wat de waarden in deze frequentietabel zouden moeten zijn als vrouwen en mannen op een gelijkaardige manier antwoorden op de vraag. In dat geval zou je een tabel moeten krijgen met dezelfde rij- en kolomtotalen, maar gelijkmatig verdeeld. Deze aantallen verkrijg je door in elke cel het product te nemen van het rij- en kolomtotaal en te delen door het totaal aantal respondenten. Bijvoorbeeld voor de cel linksboven (vrouwen die "Goed" antwoordden) krijg je `22 * 17 / 49`. De gehele tabel bereken je dan zo:

```{r}
row_sums <- rowSums(observed)              # rijtotalen
col_sums <- colSums(observed)              # kolomtotalen
n <- sum(observed)                         # totaal hele tabel
expected <- outer(row_sums, col_sums) / n  # verwachte waarden
addmargins(expected)                       # voeg totalen toe
```

Zoals je kan zien zijn de rij- en kolomtotalen inderdaad gelijk aan deze van de geobserveerde waarden. Wat is nu het verschil tussen beide?

```{r}
expected - observed
```

Sommige waarden lijken sterker af te wijken (bv. "Goed"), anderen veel minder (bv. "Voldoende"). Een maat om de totale afwijking in een freuentietabel te bepalen, bestaat er uit om de verschillen tussen verwachte en geobserveerde waarden te kwadrateren (net zoals men bij variantie/standaardafwijking doet) en te delen door de verwachte waarde:

```{r}
diffs <- (expected - observed)^2 / expected
diffs
```

De som van al deze waarden wordt $\chi^2$ ("chi-kwadraat") genoemd.

```{r}
chi_squared <- sum(diffs)
chi_squared
```

Nu zegt deze waarde op zich nog steeds niet zo veel. Onder welke voorwaarden zeggen we dat er al dan niet een verband is tussen beide variabelen? Een en ander zal ook afhangen van de grootte van de tabel en het totaal. In een kruistabel met meer rijen/kolommen, zal je een grotere $\chi^2$ moeten hebben om te besluiten dat er een verband is.

*Cramér's V* is een formule waarmee de $\chi^2$ kan genormaliseerd worden tot een waarde tussen 0 en 1 die onafhankelijk is van de tabelgrootte:

```{r}
k <- min(nrow(observed), ncol(observed))
cramers_v <- sqrt(chi_squared / ((k-1) * n))
cramers_v
```

Om een besluit te trekken uit dit getal, vergelijk je het met de waarden in onderstaande tabel:

| Cramér's V | Besluit                |
| :---:      | :---                   |
| 0          | Geen verband           |
| 0.1        | Zwak verband           |
| 0.25       | Redelijk sterk verband |
| 0.50       | Sterk verband          |
| 0.75       | Zeer sterk verband     |
| 1          | Volledig verband       |

We kunnen dus besluiten dat er een redelijk sterk verband bestaat tussen de variabelen `Geslacht` en `Keuze_basis`.

### R-functies

In R zijn er al functies geschreven voor de berekening van $\chi^2$ en Cramér's V. Je hoeft dus niet telkens de berekeningen van hierboven te herhalen, maar kan meteen de juiste functie gebruiken, meer bepaald `assocstats` uit de library `vcd`:

```{r}
library(vcd)
assocstats(observed)
```

Deze functie geeft zowel de waarde van "Pearson's $\chi^2$" (derde regel, eerste cijfer) als Cramér's V (laatste regel). Beide komen overeen met de waarden die we hierboven berekend hebben.
