---
title: "6 -- Analyse van 2 variabelen"
output: html_document
---

```{r setup, include=FALSE}
knitr::opts_chunk$set(echo = TRUE)
```

## Visualiseren van verbanden tussen twee variabelen

Wanneer je het verband tussen twee variabelen wil visualiseren, dan hangt het meest geschikte grafiektype af van het meetniveau van de variabelen. Deze vind je de tabel hieronder voor verschillende combinaties van meetniveaus van enerzijds de onafhankelijke en anderzijds de afhankelijke variabele.

| Onafhankelijke | Afhankelijke | Grafiektype                           |
| :---           | :---         | :---                                  |
| Kwalitatief    | Kwalitatief  | mozaïekdiagram                        |
|                |              | geclusterde staafgrafiek              |
|                |              | rependiagram                          |
| Kwalitatief    | Kwantitatief | boxplot                               |
|                |              | staafgrafiek gemiddelde + error bars  |
| Kwantitatief   | Kwantitatief | spreidings/XY-grafiek                 |

### Kwalitatief - kwalitatief

#### Mozaïekdiagram

Een mozaïekdiagram is een grafische weergave van een frequentietabel waarbij de oppervlakte van elke tegel proportioneel is met de frequentie in de overeenkomstige cel van de tabel.

```{r}
mosaicplot(t(observed),
           main = "Waardering van het basisassortiment")
```

In deze grafiek is de frequentietabel getransponeerd met de functie `t()`. Op die manier wordt de onafhankelijke variabele in de kolommen weergegeven en kan je duidelijk de verschillen in frequenties zien.

#### Geclusterde staafgrafiek

```{r}
barplot(t(prop.table(observed, 2)),
        beside = TRUE,
        legend = TRUE)
```

De waarden van de afhankelijke variabele worden op de X-as uitgezet, en elke cluster toont de *relatieve* frequenties van de waarden in de onafhankelijke variabele. Per waarde in de onafhankelijke variabele (hier: man/vrouw) werden de frequenties in de afhankelijke variabele (goed t/m slecht) herberekend tot percentages.

#### Rependiagram

```{r}
proportions <- prop.table(observed, margin = 2)
barplot(proportions, horiz = TRUE)
```

In deze grafiek worden eveneens *relatieve* frequenties getoond. Merk de gelijkenissen met het mozaïekdiagram op! Een mozaïekdiagram geeft echter nog iets meer informatie, want in het rependiagram is niet meer duidelijk of er een verschillend aantal mannen dan wel vrouwen is ondervraagd.

### Kwalitatief - kwantitatief

Als voorbeeld van een verband tussen een kwalitatieve onafhankelijke en een kwantitatieve afhankelijke variabele nemen we "Besteden personeelsleden wekelijks een groter bedrag in het restaurant dan studenten?"

#### Gegroepeerde boxplot

```{r}
boxplot(resto$Bedrag ~ resto$Klanttype)
```

#### Staafdiagram van gemiddelden

Een grafiektype dat we vaak tegenkomen voor dit soort onderzoeksvragen is een staafdiagram van het gemiddelde voor elke groep:

```{r}
# Bereken eerst de gemiddelden voor elke groep
mean_amounts <- aggregate(resto$Bedrag ~ resto$Klanttype, FUN = mean)
# Plot het staafdiagram
barplot(mean_amounts$`resto$Bedrag`,
        names.arg = mean_amounts$`resto$Klanttype`)
```

In deze grafiek ontbreekt een uiterst belangrijk gegeven, en dat is de spreiding. Zoals de grafiek nu getekend is, geeft die **onvoldoende informatie** over het verschil tussen beide groepen. Die kan toegevoegd worden in de vorm van foutstaven (error bars) die de grootte van de standaardafwijking tonen.

```{r}
# Bereken eerst de gemiddelden en standaardafwijkingen voor elke groep
mean_amounts <- aggregate(resto$Bedrag ~ resto$Klanttype, FUN = mean)
sd_amounts   <- aggregate(resto$Bedrag ~ resto$Klanttype, FUN = sd)
# Plot het staafdiagram
ymax <- max(resto$Bedrag, na.rm = TRUE) # zorg dat Y-as hoog genoeg is
mean_plot <- barplot(mean_amounts$`resto$Bedrag`,
                     names.arg = mean_amounts$`resto$Klanttype`,
                     ylim = c(0,ymax))
# Teken de vertikale lijnen van de error bars
segments(mean_plot,
         mean_amounts$`resto$Bedrag` - sd_amounts$`resto$Bedrag`,
         mean_plot,
         mean_amounts$`resto$Bedrag` + sd_amounts$`resto$Bedrag`,
         lwd = 1.5)
# Teken de einden van de error bars
arrows(mean_plot,
       mean_amounts$`resto$Bedrag` - sd_amounts$`resto$Bedrag`,
       mean_plot,
       mean_amounts$`resto$Bedrag` + sd_amounts$`resto$Bedrag`,
       lwd = 1.5, angle = 90, code = 3, length = 0.05)
```

Jammer genoeg is er geen eenvoudige manier om foutstaven toe te voegen aan een grafiek. 
 
Het is belangrijk in het bijschrift van de grafiek te vermelden wat de error bars precies voorstellen. Soms wordt ook 2x de standaardafwijking getoond.

In de meeste gevallen is een boxplot een betere grafiek die meer informatie bevat. Bekijk het codevoorbeeld in de handleiding van `?boxplot` voor een vergelijking van beide grafiektypes. Vooral als er uitschieters in de data zitten, zal het gemiddelde en standaardafwijking een verkeerd beeld van de spreiding geven. Ook als de afhankelijke variabele niet normaal verdeeld is, heeft gemiddelde en standaardafwijking geen zin.

### Kwantitatief - kwantitatief

Voor dit soort verbanden wordt typisch een XY-grafiek (scatter plot) gebruikt. De onafhankelijke variabele wordt typisch op de X-as uitgezet, de afhankelijke op de Y-as.

Laten we als voorbeeld bekijken of er in de dataset `mtcars` een verband is tussen het volume van een wagen (variabele `disp`, *displacement*, uitgedrukt in kubieke duim) en het gewicht (variabele `wt`, *weight*, in 1000 pond):

```{r}
plot(mtcars$disp, mtcars$wt,
     xlab = "Volume (cu.in.)",
     ylab = "Weight (1000 lbs)")
regression <- lm(mtcars$wt ~ mtcars$disp) # bereken de regressierechte
abline(regression, col = 'red')           # teken die in het rood
```

De algemene `plot()`-functie zal voor elk datapunt een cirkel teken in een Cartesiaans assenstelsel. Je kan uiteraard het symbool veranderen (kruisje, punt, sterretje, ...). Zie de handleiding van `?plot` voor meer info.

De regressierechte wordt hier ook getoond in het rood. Daarmee is wel duidelijk dat er een positief verband bestaat tussen volume en gewicht (wat je ook wel kan verwachten: grotere wagens zijn zwaarder).
